---
title: "Gestión de archivos de entrada — Inversiones GRD"
author: "MEF-Pro"
date: today
format:
  html:
    code-fold: false
    embed-resources: true
execute:
  warning: true
  message: true
  error: true
  eval: true
params:
  leer_desde_local:      false
  subir_a_drive:         false
  descargar_det_inv:     true
  descargar_diccionario: true
  descargar_gpkg:        true  
  gdrive_id_det_inv:     "1Q0BYJcVM6zBvbj-5sLXctW9KThS4oZ6u"
  gdrive_id_diccionario: "13J6fKucKgNJ8Kngtq4gGGsnvMenC1A8i"
  gdrive_id_geoinv:      "1V1jRSqqgjeX7jJkhSag0b1ufB5PP9X2Z"
  gdrive_id_grd_12_25:   "1ZQHQOMFD8MG0r5pgDgcniUbZR_XGDGVq"
  gdrive_id_fechas:      "18jPh1hreHOM2_4VonCOlzt5IiU15STOx"
  gsheet_id_nombres:       "1CImm-Go0uMllWueYmeHlUjlzmiBVPrJThny7pJbb8BM"
  gdrive_id_nombres_abrev: "1_ielTIIhPjN-6jd9SF7w-LZrmSJRos04"
---

# Arreglo YAML

```{r}
#| label: setup
#| include: true

# Extraemos los parámetros directamente del YAML de este mismo archivo
# dado que positron tiene problemas al ejecutar los chuncks.

if (!exists("params")) {
  # Lee los params del YAML de este mismo archivo. Si renombras el cuaderno,
  # actualiza también el nombre en la línea siguiente.
  params <- rmarkdown::yaml_front_matter("00_datos_entrada.qmd")$params
}
```


# Presentación

Este cuaderno gestiona los **archivos de entrada** del análisis de
inversiones GRD. Trabaja en **dos modos**, controlados por el parámetro
`leer_desde_local`:

- **`leer_desde_local = TRUE` → modo actualización (desde fuentes oficiales).**
  Descarga los datos crudos de MEF a `raw/` (Sección 1, Opción A), los
  convierte a `.rds` en `midputs/rds/` (Sección 2) y —si
  `subir_a_drive = TRUE`— los sube a Google Drive (Sección 3).
  *Nota: pese a su nombre, en este modo el cuaderno sí descarga de internet;
  "local" alude a que la conversión a `.rds` parte de los archivos crudos
  que quedan en `raw/`.*
- **`leer_desde_local = FALSE` → modo consumo (desde Drive).**
  Baja los `.rds` ya preparados desde Google Drive a `midputs/rds/`
  (Sección 1, Opción B). No toca MEF ni vuelve a convertir nada. Es el modo
  que usa el cuaderno EDA.

Las dos rutas son **mutuamente excluyentes**: además de la opción `eval` del
chunk, cada chunk verifica `leer_desde_local` en su cuerpo, así que nunca se
pisan aunque ejecutes los chunks a mano en Positron (donde `eval` se ignora).

El cuaderno EDA principal (`EDA_Inv_GRD_v1.qmd`) siempre lee desde
`midputs/rds/` y no depende de las fuentes originales.

## Qué hacer según el caso

**A) Actualizar los datos en Drive** (descargar de MEF → convertir → subir).
La subida (Sección 3) requiere autenticación OAuth de Google: la primera vez
abre un popup en el navegador y luego cachea el token en `~/.cache/gargle/`.
Hay dos formas equivalentes:

- *Manual en Positron — recomendado para el día a día.* Fija en el YAML
  `leer_desde_local: true` y `subir_a_drive: true`, abre el cuaderno y ejecuta
  los chunks de arriba a abajo. El popup OAuth de la Sección 3 aparece dentro
  de la sesión interactiva, que es donde mejor funciona.
- *Desatendido desde terminal (macOS).*
  ```bash
  quarto render 00_datos_entrada.qmd \
    -P leer_desde_local:true \
    -P subir_a_drive:true
  ```
  Sirve cuando el token OAuth ya está cacheado de una sesión previa. Si nunca
  te has autenticado, corre primero el modo manual una vez para generar el
  token; un render no interactivo no puede abrir el popup.

**B) Solo preparar los `.rds` para el EDA** (sin tocar MEF, bajando de Drive):

```bash
quarto render 00_datos_entrada.qmd -P leer_desde_local:false
```

o simplemente deja `leer_desde_local: false` en el YAML (es el valor por
defecto). No necesita OAuth: los archivos de Drive son públicos.

# Configuración

## Opciones del usuario

```{r opciones-usuario}
# Muestra la configuración activa (los parámetros vienen del YAML o de -P en terminal).
# Para cambiarlos sin abrir RStudio, usa:
#   quarto render 00_datos_entrada.qmd -P leer_desde_local:false
#   quarto render 00_datos_entrada.qmd -P leer_desde_local:true -P subir_a_drive:true

cat("=== Configuración activa ===\n")
cat("leer_desde_local :", params$leer_desde_local, "\n")
cat("subir_a_drive    :", params$subir_a_drive, "\n")
if (params$leer_desde_local) {
  cat("descargar_det_inv    :", params$descargar_det_inv, "\n")
  cat("descargar_diccionario:", params$descargar_diccionario, "\n")
  cat("descargar_gpkg       :", params$descargar_gpkg, "\n")
} else {
  cat("(flags de descarga MEF ignorados: leer_desde_local = FALSE)\n")
}
cat("gsheet_id_nombres      :", params$gsheet_id_nombres, "\n")
cat("gdrive_id_nombres_abrev:", params$gdrive_id_nombres_abrev, "\n")
```

## Paquetes

```{r paquetes}
options(scipen = 999)

library(here)
library(remotes)
library(data.table)
library(sf)
library(glue)
library(stringr)
library(googledrive)
library(googlesheets4)
library(httr)

# Paquete para descargar la capa ESRI (solo usado en Sección 1 con descargar_gpkg = TRUE)
if (!require("esri2sf", quietly = TRUE))
  remotes::install_github("elipousson/esri2sf")

# Asegura que las carpetas existen (idempotente).
dir.create(here::here("raw"),             showWarnings = FALSE, recursive = TRUE)
dir.create(here::here("midputs"),         showWarnings = FALSE, recursive = TRUE)
dir.create(here::here("midputs", "rds"), showWarnings = FALSE, recursive = TRUE)
```

---

# Sección 1 — Resolución de fuentes

## Opción A: fuentes oficiales MEF (modo actualización)

*Estos bloques corren solo cuando `leer_desde_local = TRUE`. Descargan los
crudos de MEF a `raw/`; en caso de fallo de red, recurren al archivo más
reciente ya presente en `raw/`.*

```{r s1-resolver-rutas, eval = params$leer_desde_local}
# Guarda en el cuerpo: la opción `eval` solo se respeta bajo `quarto render`.
# En ejecución manual (Positron) `eval` se ignora, así que replicamos la condición
# aquí para que la ruta MEF/local nunca corra cuando leer_desde_local = FALSE.
if (isTRUE(params$leer_desde_local)) {

  # Sufijo de fecha estándar para los archivos descargados desde MEF.
  fecha_sufijo <- format(Sys.Date(), "%Y%m%d")

  # URLs del portal de datos abiertos del MEF.
  url_det_inv <- paste0(
    "https://fs.datosabiertos.mef.gob.pe/datastorefiles/",
    "DETALLE_INVERSIONES.csv"
  )
  url_diccionario <- paste0(
    "https://fs.datosabiertos.mef.gob.pe/datastorefiles/",
    "Detalle_Inversiones_Diccionario.csv"
  )
  url_esri_puntos <- paste0(
    "https://ws.mineco.gob.pe/server/rest/services/",
    "cartografia_pip_georef_edicion_lectura/MapServer/0"
  )

  # Selecciona el archivo con la fecha más reciente dado un patrón BASE_YYYYMMDD.ext.
  ruta_mas_reciente <- function(dir, patron) {
    cand <- list.files(dir, pattern = patron, full.names = TRUE)
    if (length(cand) == 0L) return(NULL)
    fechas <- stringr::str_extract(cand, "\\d{8}")
    cand[which.max(as.Date(fechas, format = "%Y%m%d"))]
  }

  # Conserva solo `conservar` y elimina las demás versiones que coincidan con
  # `patron` en `dir`. Deja raw/ con una sola versión por fuente. No hace nada si
  # `conservar` es NULL o no existe (p. ej. tras un fallo de descarga sin local).
  purgar_versiones_antiguas <- function(dir, patron, conservar) {
    if (is.null(conservar) || !file.exists(conservar)) return(invisible(NULL))
    cand      <- list.files(dir, pattern = patron, full.names = TRUE)
    obsoletos <- cand[normalizePath(cand) != normalizePath(conservar)]
    if (length(obsoletos)) {
      file.remove(obsoletos)
      message(glue::glue(
        "raw/: eliminada(s) {length(obsoletos)} versión(es) antigua(s); ",
        "conservada {basename(conservar)}."
      ))
    }
    invisible(obsoletos)
  }

} else {
  message("Omitido (leer_desde_local = FALSE): este paso es solo para la ruta MEF/local.")
}
```

```{r s1-descargar-o-leer-rutas, eval = params$leer_desde_local}
if (isTRUE(params$leer_desde_local)) {

  # --- Detalle de inversiones ------------------------------------------------
  if (params$descargar_det_inv) {
    ruta_det_inv <- here::here(
      "raw", glue::glue("DETALLE_INVERSIONES_{fecha_sufijo}.csv")
    )
    old_timeout <- getOption("timeout")
    options(timeout = 1800)  # 30 min; el CSV puede pesar ~388 MB
    tryCatch({
      message("Descargando DETALLE_INVERSIONES desde: ", url_det_inv)
      download.file(url_det_inv, ruta_det_inv, mode = "wb")
    }, error = function(e) {
      message("Fallo la descarga: ", conditionMessage(e), " — usando local.")
      ruta_det_inv <<- ruta_mas_reciente(
        here::here("raw"), "^DETALLE_INVERSIONES_\\d{8}\\.csv$"
      )
    })
    options(timeout = old_timeout)
  } else {
    ruta_det_inv <- ruta_mas_reciente(
      here::here("raw"), "^DETALLE_INVERSIONES_\\d{8}\\.csv$"
    )
  }
  message("Ruta det_inv: ", ruta_det_inv)
  purgar_versiones_antiguas(here::here("raw"), "^DETALLE_INVERSIONES_\\d{8}\\.csv$", ruta_det_inv)

  # --- Diccionario de variables ----------------------------------------------
  if (params$descargar_diccionario) {
    ruta_diccionario <- here::here(
      "raw", glue::glue("Detalle_Inversiones_Diccionario_{fecha_sufijo}.csv")
    )
    old_timeout <- getOption("timeout")
    options(timeout = 1800)
    tryCatch({
      message("Descargando diccionario desde: ", url_diccionario)
      download.file(url_diccionario, ruta_diccionario, mode = "wb")
    }, error = function(e) {
      message("Fallo la descarga del diccionario: ", conditionMessage(e),
              " — usando local.")
      ruta_diccionario <<- ruta_mas_reciente(
        here::here("raw"), "^Detalle_Inversiones_Diccionario_\\d{8}\\.csv$"
      )
    })
    options(timeout = old_timeout)
  } else {
    ruta_diccionario <- ruta_mas_reciente(
      here::here("raw"), "^Detalle_Inversiones_Diccionario_\\d{8}\\.csv$"
    )
  }
  message("Ruta diccionario: ", ruta_diccionario)
  purgar_versiones_antiguas(here::here("raw"), "^Detalle_Inversiones_Diccionario_\\d{8}\\.csv$", ruta_diccionario)

  # --- Capa ESRI de puntos georreferenciados ---------------------------------
  if (params$descargar_gpkg) {
    ruta_gpkg <- here::here(
      "raw", glue::glue("df_pu_geoinv_inv_g_{fecha_sufijo}.gpkg")
    )
    old_timeout <- getOption("timeout")
    options(timeout = 1800)  # esri2sf hace múltiples peticiones HTTP
    tryCatch({
      message("Descargando capa ESRI con esri2sf ...")
      capa_descargada <- esri2sf::esri2sf(url_esri_puntos)
      sf::st_write(capa_descargada, ruta_gpkg, delete_dsn = TRUE)
      rm(capa_descargada); invisible(gc())
    }, error = function(e) {
      message("Fallo esri2sf: ", conditionMessage(e), " — usando local.")
      gpkg_cands <- list.files(
        here::here("raw"), pattern = "^df_pu_geoinv.*\\.gpkg$",
        full.names = TRUE
      )
      ruta_gpkg <<- if (length(gpkg_cands) > 0L)
        gpkg_cands[which.max(file.info(gpkg_cands)$mtime)] else NULL
    })
    options(timeout = old_timeout)
  } else {
    gpkg_cands <- list.files(
      here::here("raw"), pattern = "^df_pu_geoinv.*\\.gpkg$",
      full.names = TRUE
    )
    ruta_gpkg <- if (length(gpkg_cands) > 0L) {
      gpkg_cands[which.max(file.info(gpkg_cands)$mtime)]
    } else {
      NULL
    }
  }
  message("Ruta gpkg: ", ruta_gpkg)
  purgar_versiones_antiguas(here::here("raw"), "^df_pu_geoinv.*\\.gpkg$", ruta_gpkg)

  # --- Serie de tiempo (siempre local en midputs/) ---------------------------
  ruta_grd_12_25 <- here::here("midputs", "grd_2012_2025_t.csv")

  # Reporta las rutas resueltas y las fechas inferidas de los nombres.
  fecha_archivo <- function(ruta) {
    if (is.null(ruta) || !file.exists(ruta)) return("archivo no encontrado")
    fecha_str <- stringr::str_extract(basename(ruta), "\\d{8}")
    if (!is.na(fecha_str)) {
      format(as.Date(fecha_str, "%Y%m%d"), "%d/%m/%Y")
    } else {
      format(as.Date(file.info(ruta)$mtime), "%d/%m/%Y")
    }
  }

  cat(glue::glue(
    "Archivos de entrada:\n",
    "  det_inv     : {basename(ruta_det_inv)}  [{fecha_archivo(ruta_det_inv)}]\n",
    "  diccionario : {basename(ruta_diccionario)}  [{fecha_archivo(ruta_diccionario)}]\n",
    "  gpkg        : {basename(ruta_gpkg)}  [{fecha_archivo(ruta_gpkg)}]\n",
    "  grd_2012_25 : {basename(ruta_grd_12_25)}  [{fecha_archivo(ruta_grd_12_25)}]\n"
  ))

} else {
  message("Omitido (leer_desde_local = FALSE): este paso es solo para la ruta MEF/local.")
}
```

## Opción B: Google Drive (modo consumo)

*Este bloque corre solo cuando `leer_desde_local = FALSE`. Descarga los
archivos `.rds` ya preparados directamente a `midputs/rds/`. Es la ruta que
deja todo listo para el cuaderno EDA.*

`drive_deauth()` desactiva la autenticación OAuth para que la descarga
de archivos de acceso público no necesite credenciales.

```{r s1-descargar-desde-drive, eval = !params$leer_desde_local}
# Guarda en el cuerpo (espejo de la ruta MEF): si estamos actualizando desde
# fuentes oficiales (leer_desde_local = TRUE) NO se baja de Drive, para no
# sobreescribir los .rds frescos con datos desfasados. La opción `eval` ya lo
# evita bajo `quarto render`; esto lo blinda también en ejecución manual.
if (isTRUE(params$leer_desde_local)) {
  message("Omitido (leer_desde_local = TRUE): no se baja de Drive cuando se actualiza desde MEF.")
} else {

  googledrive::drive_deauth()  # archivos públicos: no requiere login

  # httr::timeout() controla el timeout de googledrive (distinto de options(timeout)).
  # httr::with_config() lo aplica solo durante la descarga y restaura el valor anterior.
  descargar_rds_drive <- function(id, nombre_local) {
    ruta <- here::here("midputs", "rds", nombre_local)
    message(glue::glue("Descargando {nombre_local} desde Google Drive ..."))
    httr::with_config(
      httr::timeout(1800),
      googledrive::drive_download(
        googledrive::as_id(id),
        path      = ruta,
        overwrite = TRUE
      )
    )
    message(glue::glue("  -> guardado en {ruta}"))
  }

  descargar_rds_drive(params$gdrive_id_det_inv,     "det_inv.rds")
  descargar_rds_drive(params$gdrive_id_diccionario, "diccionario.rds")
  descargar_rds_drive(params$gdrive_id_geoinv,      "geoinv.rds")
  descargar_rds_drive(params$gdrive_id_grd_12_25,   "grd_2012_25.rds")

  if (nzchar(params$gdrive_id_fechas)) {
    descargar_rds_drive(params$gdrive_id_fechas, "fechas_fuentes.csv")
  } else {
    message("gdrive_id_fechas vacío: omito descarga del CSV de fechas.")
  }

  if (nzchar(params$gdrive_id_nombres_abrev)) {
    descargar_rds_drive(params$gdrive_id_nombres_abrev, "nombres_abreviados.csv")
  } else {
    message("gdrive_id_nombres_abrev vacío: omito descarga de nombres abreviados.")
  }

  message("Descarga completada. El cuaderno EDA ya puede leer desde midputs/rds/.")
}
```

---

# Sección 2 — Conversión a RDS

*Solo corre cuando `leer_desde_local = TRUE`. Lee cada fuente cruda en
su totalidad (sin filtrar columnas) y la guarda como `.rds` en
`midputs/rds/`. Los archivos tienen nombre fijo para que Google Drive
pueda reemplazarlos sin cambiar el ID del enlace compartido.*

El formato `.rds` comprime bien y `readRDS()` es ~10× más rápido que
`data.table::fread()` para el mismo volumen de datos.

```{r s2-convertir-det-inv, eval = params$leer_desde_local}
if (isTRUE(params$leer_desde_local)) {
  message("Leyendo DETALLE_INVERSIONES completo ...")
  df_det_inv_full <- data.table::fread(ruta_det_inv, encoding = "UTF-8")
  cat("Dimensiones det_inv:", dim(df_det_inv_full), "\n")

  saveRDS(df_det_inv_full, here::here("midputs", "rds", "det_inv.rds"))
  message("Guardado: midputs/rds/det_inv.rds")
  rm(df_det_inv_full); invisible(gc())
} else {
  message("Omitido (leer_desde_local = FALSE): este paso es solo para la ruta MEF/local.")
}
```

```{r s2-convertir-diccionario, eval = params$leer_desde_local}
if (isTRUE(params$leer_desde_local)) {
  message("Leyendo diccionario completo ...")
  df_diccionario_full <- data.table::fread(ruta_diccionario, encoding = "UTF-8")
  cat("Dimensiones diccionario:", dim(df_diccionario_full), "\n")

  saveRDS(df_diccionario_full, here::here("midputs", "rds", "diccionario.rds"))
  message("Guardado: midputs/rds/diccionario.rds")
  rm(df_diccionario_full); invisible(gc())
} else {
  message("Omitido (leer_desde_local = FALSE): este paso es solo para la ruta MEF/local.")
}
```

```{r s2-convertir-geoinv, eval = params$leer_desde_local}
if (isTRUE(params$leer_desde_local)) {
  message("Leyendo GeoPackage completo ...")
  df_geoinv_full <- sf::st_read(ruta_gpkg, quiet = FALSE)
  cat("Dimensiones geoinv:", dim(df_geoinv_full), "\n")

  saveRDS(df_geoinv_full, here::here("midputs", "rds", "geoinv.rds"))
  message("Guardado: midputs/rds/geoinv.rds")
  rm(df_geoinv_full); invisible(gc())
} else {
  message("Omitido (leer_desde_local = FALSE): este paso es solo para la ruta MEF/local.")
}
```

```{r s2-convertir-grd-12-25, eval = params$leer_desde_local}
if (isTRUE(params$leer_desde_local)) {
  message("Leyendo serie de tiempo completa ...")
  df_grd_full <- data.table::fread(ruta_grd_12_25, encoding = "UTF-8")
  cat("Dimensiones grd_2012_25:", dim(df_grd_full), "\n")

  saveRDS(df_grd_full, here::here("midputs", "rds", "grd_2012_25.rds"))
  message("Guardado: midputs/rds/grd_2012_25.rds")
  rm(df_grd_full); invisible(gc())
} else {
  message("Omitido (leer_desde_local = FALSE): este paso es solo para la ruta MEF/local.")
}
```

```{r s2-nombres-abreviados, eval = params$leer_desde_local}
if (isTRUE(params$leer_desde_local)) {
  googlesheets4::gs4_deauth()  # hoja pública: sin OAuth
  df_nombres <- googlesheets4::read_sheet(
    googlesheets4::as_sheets_id(params$gsheet_id_nombres),
    sheet     = "a_transferir",
    col_types = "c"            # todo texto; CODIGO_UNICO no debe coercionarse
  )
  data.table::setDT(df_nombres)
  data.table::setnames(df_nombres, janitor::make_clean_names(names(df_nombres)))
  stopifnot(all(c("codigo_unico", "nom_inv_corto") %in% names(df_nombres)))
  df_nombres <- df_nombres[, .(codigo_unico = as.character(codigo_unico),
                               nom_inv_corto = as.character(nom_inv_corto))]
  data.table::fwrite(df_nombres, here::here("midputs", "rds", "nombres_abreviados.csv"))
  cat("nombres_abreviados:", nrow(df_nombres), "filas;",
      sum(!is.na(df_nombres$nom_inv_corto) & df_nombres$nom_inv_corto != ""),
      "con nombre corto\n")
} else {
  message("Omitido (leer_desde_local = FALSE): este paso es solo para la ruta MEF/local.")
}
```

```{r s2-verificar, eval = params$leer_desde_local}
if (isTRUE(params$leer_desde_local)) {
  # Confirma que los archivos existen y muestra su tamaño.
  rds_esperados <- c("det_inv.rds", "diccionario.rds", "geoinv.rds", "grd_2012_25.rds",
                     "nombres_abreviados.csv")
  rutas_rds     <- here::here("midputs", "rds", rds_esperados)
  existe        <- file.exists(rutas_rds)
  tamanos_mb    <- round(file.size(rutas_rds) / 1024^2, 1)

  print(data.frame(
    archivo    = rds_esperados,
    existe     = existe,
    tamano_mb  = tamanos_mb
  ))
} else {
  message("Omitido (leer_desde_local = FALSE): este paso es solo para la ruta MEF/local.")
}
```

```{r s2-registrar-fechas, eval = params$leer_desde_local}
if (isTRUE(params$leer_desde_local)) {
  # Construye un CSV con la fecha de los datos de cada fuente oficial.
  # fecha_dato: extraída del nombre del archivo (YYYYMMDD) o del mtime.
  # fecha_registro: fecha en que se corre este cuaderno.
  fecha_iso <- function(ruta) {
    if (is.null(ruta) || !file.exists(ruta)) return(NA_character_)
    fecha_str <- stringr::str_extract(basename(ruta), "\\d{8}")
    if (!is.na(fecha_str)) {
      format(as.Date(fecha_str, "%Y%m%d"), "%Y-%m-%d")
    } else {
      format(as.Date(file.info(ruta)$mtime), "%Y-%m-%d")
    }
  }

  fechas_fuentes <- data.table::data.table(
    fuente          = c("MEF — Detalle Inversiones", "MEF — Diccionario",
                        "MEF — GeoInversiones (ESRI)", "MEF — Ejecución 2012-2025"),
    archivo         = c(basename(ruta_det_inv), basename(ruta_diccionario),
                        basename(ruta_gpkg),    basename(ruta_grd_12_25)),
    fecha_dato      = c(fecha_iso(ruta_det_inv), fecha_iso(ruta_diccionario),
                        fecha_iso(ruta_gpkg),    fecha_iso(ruta_grd_12_25)),
    fecha_registro  = format(Sys.Date(), "%Y-%m-%d")
  )

  ruta_fechas_csv <- here::here("midputs", "rds", "fechas_fuentes.csv")
  data.table::fwrite(fechas_fuentes, ruta_fechas_csv)
  message(glue::glue("CSV de fechas guardado en: {ruta_fechas_csv}"))
  print(fechas_fuentes)
} else {
  message("Omitido (leer_desde_local = FALSE): este paso es solo para la ruta MEF/local.")
}
```

---

# Sección 3 — Subida a Google Drive

*Corre al final del modo actualización, cuando `leer_desde_local = TRUE` Y
`subir_a_drive = TRUE` (ya sea ejecutando los chunks a mano en Positron o vía
`quarto render`). Requiere autenticación OAuth: popup en el navegador la
primera vez por sesión; luego el token queda cacheado en `~/.cache/gargle`.
Si nunca te has autenticado, hazlo primero en una sesión interactiva — un
render no interactivo no puede abrir el popup.*

`drive_update()` reemplaza el **contenido** del archivo en Drive sin
cambiar su ID ni sus permisos de compartición. Eso garantiza que los
enlaces públicos que hayas distribuido siguen funcionando tras cada
actualización semanal.

```{r s3-subir-drive, eval = params$leer_desde_local && params$subir_a_drive}
# Solo corre cuando leer_desde_local = TRUE Y subir_a_drive = TRUE.
# Desde terminal: quarto render 00_datos_entrada.qmd -P subir_a_drive:true
# El token OAuth queda cacheado en ~/.cache/gargle tras la primera sesión interactiva.
if (isTRUE(params$leer_desde_local) && isTRUE(params$subir_a_drive)) {

  googledrive::drive_auth()  # abre el navegador la primera vez por sesión

  subir_rds_drive <- function(id, nombre_local) {
    ruta <- here::here("midputs", "rds", nombre_local)
    if (!file.exists(ruta)) {
      message(glue::glue("AVISO: no existe {ruta}, omitiendo."))
      return(invisible(NULL))
    }
    message(glue::glue("Subiendo {nombre_local} a Google Drive (ID: {id}) ..."))
    googledrive::drive_update(
      file   = googledrive::as_id(id),
      media  = ruta
    )
    message(glue::glue("  -> actualizado correctamente."))
  }

  subir_rds_drive(params$gdrive_id_det_inv,     "det_inv.rds")
  subir_rds_drive(params$gdrive_id_diccionario, "diccionario.rds")
  subir_rds_drive(params$gdrive_id_geoinv,      "geoinv.rds")
  subir_rds_drive(params$gdrive_id_grd_12_25,   "grd_2012_25.rds")

  if (nzchar(params$gdrive_id_fechas)) {
    subir_rds_drive(params$gdrive_id_fechas, "fechas_fuentes.csv")
  } else {
    message("gdrive_id_fechas vacío: omito subida del CSV de fechas (pega el ID en el YAML).")
  }

  if (nzchar(params$gdrive_id_nombres_abrev)) {
    subir_rds_drive(params$gdrive_id_nombres_abrev, "nombres_abreviados.csv")
  } else {
    message("gdrive_id_nombres_abrev vacío: omito subida de nombres abreviados.")
  }

  message("Subida completada. Verifica en Drive que los tamaños sean los esperados.")
} else {
  message("Omitido: la subida a Drive requiere leer_desde_local = TRUE y subir_a_drive = TRUE.")
}
```
