---
title: "Gestión de archivos de entrada — Inversiones GRD"
author: "MEF-Pro"
date: today
format:
  html:
    code-fold: false
    embed-resources: true
execute:
  warning: true
  message: true
  error: true
  eval: true
params:
  leer_desde_local:      false
  descargar_det_inv:     false
  descargar_diccionario: false
  descargar_gpkg:        false
  subir_a_drive:         false
  gdrive_id_det_inv:     "1Q0BYJcVM6zBvbj-5sLXctW9KThS4oZ6u"
  gdrive_id_diccionario: "13J6fKucKgNJ8Kngtq4gGGsnvMenC1A8i"
  gdrive_id_geoinv:      "1V1jRSqqgjeX7jJkhSag0b1ufB5PP9X2Z"
  gdrive_id_grd_12_25:   "1ZQHQOMFD8MG0r5pgDgcniUbZR_XGDGVq"
---

# Arreglo YAML

```{r}
#| label: setup
#| include: false

# Extraemos los parámetros directamente del YAML de este mismo archivo
# dado que positron tiene problemas al ejecutar los chuncks.

if (!exists("params")) {
  # Asegúrate de cambiar "mi_reporte.qmd" por el nombre exacto de tu archivo
  params <- rmarkdown::yaml_front_matter("00_datos_entrada.qmd")$params
}
```


# Presentación

Este cuaderno gestiona los **archivos de entrada** del análisis de
inversiones GRD. Su única responsabilidad es:

1. **Sección 1** — Resolver las fuentes de datos: descargar de MEF o
   bajar los archivos `.rds` ya preparados desde Google Drive.
2. **Sección 2** — Convertir los archivos crudos locales (CSV /
   GeoPackage) a formato `.rds` en `midputs/rds/`. *Solo corre cuando
   `leer_desde_local = TRUE`.*
3. **Sección 3** — Subir los `.rds` a Google Drive para que estén
   disponibles públicamente. *Requiere autenticación OAuth; correr
   manualmente cada vez que haya datos nuevos.*

El cuaderno EDA principal (`EDA_Inv_GRD_v1.qmd`) siempre lee desde
`midputs/rds/` y no depende de las fuentes originales.

> **Flujo de actualización semanal** (desde terminal macOS):
> ```bash
> quarto render 00_datos_entrada.qmd \
>   -P leer_desde_local:true \
>   -P descargar_det_inv:true \
>   -P descargar_diccionario:true \
>   -P descargar_gpkg:true \
>   -P subir_a_drive:true
> ```
> El popup OAuth aparece solo la primera vez; el token queda cacheado en
> `~/.cache/gargle/`.

# Configuración

## Opciones del usuario

```{r opciones-usuario}
# Muestra la configuración activa (los parámetros vienen del YAML o de -P en terminal).
# Para cambiarlos sin abrir RStudio, usa:
#   quarto render 00_datos_entrada.qmd -P leer_desde_local:false
#   quarto render 00_datos_entrada.qmd -P leer_desde_local:true -P subir_a_drive:true

cat("=== Configuración activa ===\n")
cat("leer_desde_local :", params$leer_desde_local, "\n")
cat("subir_a_drive    :", params$subir_a_drive, "\n")
if (params$leer_desde_local) {
  cat("descargar_det_inv    :", params$descargar_det_inv, "\n")
  cat("descargar_diccionario:", params$descargar_diccionario, "\n")
  cat("descargar_gpkg       :", params$descargar_gpkg, "\n")
} else {
  cat("(flags de descarga MEF ignorados: leer_desde_local = FALSE)\n")
}
```

## Paquetes

```{r paquetes}
options(scipen = 999)

library(here)
library(remotes)
library(data.table)
library(sf)
library(glue)
library(stringr)
library(googledrive)
library(httr)

# Paquete para descargar la capa ESRI (solo usado en Sección 1 con descargar_gpkg = TRUE)
if (!require("esri2sf", quietly = TRUE))
  remotes::install_github("elipousson/esri2sf")

# Asegura que las carpetas existen (idempotente).
dir.create(here::here("raw"),             showWarnings = FALSE, recursive = TRUE)
dir.create(here::here("midputs"),         showWarnings = FALSE, recursive = TRUE)
dir.create(here::here("midputs", "rds"), showWarnings = FALSE, recursive = TRUE)
```

---

# Sección 1 — Resolución de fuentes

## Opción A: archivos locales / MEF

*Este bloque corre solo cuando `leer_desde_local = TRUE`.*

```{r s1-resolver-rutas, eval = params$leer_desde_local}
# Sufijo de fecha estándar para los archivos descargados desde MEF.
fecha_sufijo <- format(Sys.Date(), "%Y%m%d")

# URLs del portal de datos abiertos del MEF.
url_det_inv <- paste0(
  "https://fs.datosabiertos.mef.gob.pe/datastorefiles/",
  "DETALLE_INVERSIONES.csv"
)
url_diccionario <- paste0(
  "https://fs.datosabiertos.mef.gob.pe/datastorefiles/",
  "Detalle_Inversiones_Diccionario.csv"
)
url_esri_puntos <- paste0(
  "https://ws.mineco.gob.pe/server/rest/services/",
  "cartografia_pip_georef_edicion_lectura/MapServer/0"
)

# Selecciona el archivo con la fecha más reciente dado un patrón BASE_YYYYMMDD.ext.
ruta_mas_reciente <- function(dir, patron) {
  cand <- list.files(dir, pattern = patron, full.names = TRUE)
  if (length(cand) == 0L) return(NULL)
  fechas <- stringr::str_extract(cand, "\\d{8}")
  cand[which.max(as.Date(fechas, format = "%Y%m%d"))]
}
```

```{r s1-descargar-o-leer-rutas, eval = params$leer_desde_local}
# --- Detalle de inversiones --------------------------------------------------
if (params$descargar_det_inv) {
  ruta_det_inv <- here::here(
    "raw", glue::glue("DETALLE_INVERSIONES_{fecha_sufijo}.csv")
  )
  old_timeout <- getOption("timeout")
  options(timeout = 1800)  # 30 min; el CSV puede pesar ~388 MB
  tryCatch({
    message("Descargando DETALLE_INVERSIONES desde: ", url_det_inv)
    download.file(url_det_inv, ruta_det_inv, mode = "wb")
  }, error = function(e) {
    message("Fallo la descarga: ", conditionMessage(e), " — usando local.")
    ruta_det_inv <<- ruta_mas_reciente(
      here::here("raw"), "^DETALLE_INVERSIONES_\\d{8}\\.csv$"
    )
  })
  options(timeout = old_timeout)
} else {
  ruta_det_inv <- ruta_mas_reciente(
    here::here("raw"), "^DETALLE_INVERSIONES_\\d{8}\\.csv$"
  )
}
message("Ruta det_inv: ", ruta_det_inv)

# --- Diccionario de variables ------------------------------------------------
if (params$descargar_diccionario) {
  ruta_diccionario <- here::here(
    "raw", glue::glue("Detalle_Inversiones_Diccionario_{fecha_sufijo}.csv")
  )
  old_timeout <- getOption("timeout")
  options(timeout = 1800)
  tryCatch({
    message("Descargando diccionario desde: ", url_diccionario)
    download.file(url_diccionario, ruta_diccionario, mode = "wb")
  }, error = function(e) {
    message("Fallo la descarga del diccionario: ", conditionMessage(e),
            " — usando local.")
    ruta_diccionario <<- ruta_mas_reciente(
      here::here("raw"), "^Detalle_Inversiones_Diccionario_\\d{8}\\.csv$"
    )
  })
  options(timeout = old_timeout)
} else {
  ruta_diccionario <- ruta_mas_reciente(
    here::here("raw"), "^Detalle_Inversiones_Diccionario_\\d{8}\\.csv$"
  )
}
message("Ruta diccionario: ", ruta_diccionario)

# --- Capa ESRI de puntos georreferenciados -----------------------------------
if (params$descargar_gpkg) {
  ruta_gpkg <- here::here(
    "raw", glue::glue("df_pu_geoinv_inv_g_{fecha_sufijo}.gpkg")
  )
  old_timeout <- getOption("timeout")
  options(timeout = 1800)  # esri2sf hace múltiples peticiones HTTP
  tryCatch({
    message("Descargando capa ESRI con esri2sf ...")
    capa_descargada <- esri2sf::esri2sf(url_esri_puntos)
    sf::st_write(capa_descargada, ruta_gpkg, delete_dsn = TRUE)
    rm(capa_descargada); invisible(gc())
  }, error = function(e) {
    message("Fallo esri2sf: ", conditionMessage(e), " — usando local.")
    gpkg_cands <- list.files(
      here::here("raw"), pattern = "^df_pu_geoinv.*\\.gpkg$",
      full.names = TRUE
    )
    ruta_gpkg <<- if (length(gpkg_cands) > 0L)
      gpkg_cands[which.max(file.info(gpkg_cands)$mtime)] else NULL
  })
  options(timeout = old_timeout)
} else {
  gpkg_cands <- list.files(
    here::here("raw"), pattern = "^df_pu_geoinv.*\\.gpkg$",
    full.names = TRUE
  )
  ruta_gpkg <- if (length(gpkg_cands) > 0L) {
    gpkg_cands[which.max(file.info(gpkg_cands)$mtime)]
  } else {
    NULL
  }
}
message("Ruta gpkg: ", ruta_gpkg)

# --- Serie de tiempo (siempre local en midputs/) ----------------------------
ruta_grd_12_25 <- here::here("midputs", "grd_2012_2025_t.csv")

# Reporta las rutas resueltas y las fechas inferidas de los nombres.
fecha_archivo <- function(ruta) {
  if (is.null(ruta) || !file.exists(ruta)) return("archivo no encontrado")
  fecha_str <- stringr::str_extract(basename(ruta), "\\d{8}")
  if (!is.na(fecha_str)) {
    format(as.Date(fecha_str, "%Y%m%d"), "%d/%m/%Y")
  } else {
    format(as.Date(file.info(ruta)$mtime), "%d/%m/%Y")
  }
}

cat(glue::glue(
  "Archivos de entrada:\n",
  "  det_inv     : {basename(ruta_det_inv)}  [{fecha_archivo(ruta_det_inv)}]\n",
  "  diccionario : {basename(ruta_diccionario)}  [{fecha_archivo(ruta_diccionario)}]\n",
  "  gpkg        : {basename(ruta_gpkg)}  [{fecha_archivo(ruta_gpkg)}]\n",
  "  grd_2012_25 : {basename(ruta_grd_12_25)}  [{fecha_archivo(ruta_grd_12_25)}]\n"
))
```

## Opción B: Google Drive (pública)

*Este bloque corre solo cuando `leer_desde_local = FALSE`. Descarga los
archivos `.rds` ya preparados directamente a `midputs/rds/`.*

`drive_deauth()` desactiva la autenticación OAuth para que la descarga
de archivos de acceso público no necesite credenciales.

```{r s1-descargar-desde-drive, eval = !params$leer_desde_local}
googledrive::drive_deauth()  # archivos públicos: no requiere login

# httr::timeout() controla el timeout de googledrive (distinto de options(timeout)).
# httr::with_config() lo aplica solo durante la descarga y restaura el valor anterior.
descargar_rds_drive <- function(id, nombre_local) {
  ruta <- here::here("midputs", "rds", nombre_local)
  message(glue::glue("Descargando {nombre_local} desde Google Drive ..."))
  httr::with_config(
    httr::timeout(1800),
    googledrive::drive_download(
      googledrive::as_id(id),
      path      = ruta,
      overwrite = TRUE
    )
  )
  message(glue::glue("  -> guardado en {ruta}"))
}

descargar_rds_drive(params$gdrive_id_det_inv,     "det_inv.rds")
descargar_rds_drive(params$gdrive_id_diccionario, "diccionario.rds")
descargar_rds_drive(params$gdrive_id_geoinv,      "geoinv.rds")
descargar_rds_drive(params$gdrive_id_grd_12_25,   "grd_2012_25.rds")

message("Descarga completada. El cuaderno EDA ya puede leer desde midputs/rds/.")
```

---

# Sección 2 — Conversión a RDS

*Solo corre cuando `leer_desde_local = TRUE`. Lee cada fuente cruda en
su totalidad (sin filtrar columnas) y la guarda como `.rds` en
`midputs/rds/`. Los archivos tienen nombre fijo para que Google Drive
pueda reemplazarlos sin cambiar el ID del enlace compartido.*

El formato `.rds` comprime bien y `readRDS()` es ~10× más rápido que
`data.table::fread()` para el mismo volumen de datos.

```{r s2-convertir-det-inv, eval = params$leer_desde_local}
message("Leyendo DETALLE_INVERSIONES completo ...")
df_det_inv_full <- data.table::fread(ruta_det_inv, encoding = "UTF-8")
cat("Dimensiones det_inv:", dim(df_det_inv_full), "\n")

saveRDS(df_det_inv_full, here::here("midputs", "rds", "det_inv.rds"))
message("Guardado: midputs/rds/det_inv.rds")
rm(df_det_inv_full); invisible(gc())
```

```{r s2-convertir-diccionario, eval = params$leer_desde_local}
message("Leyendo diccionario completo ...")
df_diccionario_full <- data.table::fread(ruta_diccionario, encoding = "UTF-8")
cat("Dimensiones diccionario:", dim(df_diccionario_full), "\n")

saveRDS(df_diccionario_full, here::here("midputs", "rds", "diccionario.rds"))
message("Guardado: midputs/rds/diccionario.rds")
rm(df_diccionario_full); invisible(gc())
```

```{r s2-convertir-geoinv, eval = params$leer_desde_local}
message("Leyendo GeoPackage completo ...")
df_geoinv_full <- sf::st_read(ruta_gpkg, quiet = FALSE)
cat("Dimensiones geoinv:", dim(df_geoinv_full), "\n")

saveRDS(df_geoinv_full, here::here("midputs", "rds", "geoinv.rds"))
message("Guardado: midputs/rds/geoinv.rds")
rm(df_geoinv_full); invisible(gc())
```

```{r s2-convertir-grd-12-25, eval = params$leer_desde_local}
message("Leyendo serie de tiempo completa ...")
df_grd_full <- data.table::fread(ruta_grd_12_25, encoding = "UTF-8")
cat("Dimensiones grd_2012_25:", dim(df_grd_full), "\n")

saveRDS(df_grd_full, here::here("midputs", "rds", "grd_2012_25.rds"))
message("Guardado: midputs/rds/grd_2012_25.rds")
rm(df_grd_full); invisible(gc())
```

```{r s2-verificar, eval = params$leer_desde_local}
# Confirma que los 4 archivos existen y muestra su tamaño.
rds_esperados <- c("det_inv.rds", "diccionario.rds", "geoinv.rds", "grd_2012_25.rds")
rutas_rds     <- here::here("midputs", "rds", rds_esperados)
existe        <- file.exists(rutas_rds)
tamanos_mb    <- round(file.size(rutas_rds) / 1024^2, 1)

data.frame(
  archivo    = rds_esperados,
  existe     = existe,
  tamano_mb  = tamanos_mb
)
```

---

# Sección 3 — Subida a Google Drive

*Correr manualmente después de la Sección 2. Requiere autenticación
OAuth (popup en el navegador la primera vez por sesión; luego el token
queda cacheado en `~/.cache/gargle`).*

`drive_update()` reemplaza el **contenido** del archivo en Drive sin
cambiar su ID ni sus permisos de compartición. Eso garantiza que los
enlaces públicos que hayas distribuido siguen funcionando tras cada
actualización semanal.

```{r s3-subir-drive, eval = params$leer_desde_local && params$subir_a_drive}
# Solo corre cuando leer_desde_local = TRUE Y subir_a_drive = TRUE.
# Desde terminal: quarto render 00_datos_entrada.qmd -P subir_a_drive:true
# El token OAuth queda cacheado en ~/.cache/gargle tras la primera sesión interactiva.

googledrive::drive_auth()  # abre el navegador la primera vez por sesión

subir_rds_drive <- function(id, nombre_local) {
  ruta <- here::here("midputs", "rds", nombre_local)
  if (!file.exists(ruta)) {
    message(glue::glue("AVISO: no existe {ruta}, omitiendo."))
    return(invisible(NULL))
  }
  message(glue::glue("Subiendo {nombre_local} a Google Drive (ID: {id}) ..."))
  googledrive::drive_update(
    file   = googledrive::as_id(id),
    media  = ruta
  )
  message(glue::glue("  -> actualizado correctamente."))
}

subir_rds_drive(params$gdrive_id_det_inv,     "det_inv.rds")
subir_rds_drive(params$gdrive_id_diccionario, "diccionario.rds")
subir_rds_drive(params$gdrive_id_geoinv,      "geoinv.rds")
subir_rds_drive(params$gdrive_id_grd_12_25,   "grd_2012_25.rds")

message("Subida completada. Verifica en Drive que los tamaños sean los esperados.")
```
