---
title: "Análisis exploratorio de Inversiones de GRD"
author: "MEF-Pro"
date: today
page-layout: full
format:
  html:
    # toc: true
    # toc-depth: 3
    # toc-location: left
    # number-sections: true
    code-fold: false
    embed-resources: true
    fig-width: 9
    fig-height: 5
execute:
  warning: true
  message: true
  error: true
  eval: true
params:
  preparar_datos:         false
  datos_leer_desde_local: false
---

# Arreglo YAML

```{r}
#| label: setup
#| include: false

# Extraemos los parámetros directamente del YAML de este mismo archivo
# dado que positron tiene problemas al ejecutar los chuncks.

if (!exists("params")) {
  # Asegúrate de cambiar "mi_reporte.qmd" por el nombre exacto de tu archivo
  params <- rmarkdown::yaml_front_matter("EDA_Inv_GRD_v1.qmd")$params
}
```

# Presentación

Este cuaderno realiza la **depuración** y el **análisis exploratorio
de datos (EDA)** de las inversiones peruanas del programa *Gestión de
Riesgos y Emergencias*. Combina tres fuentes:

1. **`df_det_inv`** — Detalle de inversiones del MEF (tabular,
   descargable del portal de datos abiertos).
2. **`df_pu_geoinv_inv_g`** — Puntos georreferenciados de inversiones
   (capa ESRI del MEF).
3. **`df_grd_2012_25`** — Serie de tiempo de ejecución de gasto
   2012-2025 (archivo interno en `midputs/`).

El cuaderno está escrito didácticamente: cada paso va
comentado y se explica *por qué* se hace, no solo *qué* se hace.
Todos los chunks muestran warnings, mensajes y errores al renderizar
para que el lector obtenga una imagen realista del proceso.

> **Antes de ejecutar por primera vez**: si el proyecto usa `renv`,
> corre `renv::restore()` en la consola para fijar las versiones de
> los paquetes. Si no, el chunk de instalación de paquetes también
> hará el trabajo, aunque puede tardar más la primera vez.

# Configuración

## Opciones del usuario

Este es el único chunk que normalmente debes tocar. Aquí controlas
de dónde salen los datos y qué inversión quieres inspeccionar con
detalle en la sección de "inversión específica".

```{r opciones-usuario}
# ============ OPCIONES DEL USUARIO ============

# CODIGO_UNICO de la inversión a describir individualmente más abajo.
# Edita este valor para re-ejecutar el análisis de un proyecto puntual.
codigo_inv_foco <- "2508148"

# ==============================================
# Los archivos de entrada se preparan con 00_datos_entrada.qmd y
# quedan disponibles en midputs/rds/ antes de ejecutar este cuaderno.
```

## Paquetes

Usamos el patrón `if (!require(...)) install.packages(...)` que
facilita levantar el entorno en una máquina nueva. Sin embargo, la
forma más reproducible es `renv::restore()` al inicio del proyecto.

```{r paquetes}
# Si algún paquete no está disponible, ejecuta en consola: renv::restore()
# Eso instala las versiones exactas del renv.lock y resuelve dependencias.
options(scipen = 999)

# --- Utilitarios básicos ---------------------------------------------------
library(here)
library(devtools)
library(remotes)

# --- Manipulación de datos -------------------------------------------------
library(tidyverse)
library(data.table)
library(janitor)
library(stringr)

# --- Geoespacial -----------------------------------------------------------
library(sf)
library(rmapshaper)
library(esri2sf)        # GitHub: elipousson/esri2sf — incluido en renv.lock

# --- Visualización ---------------------------------------------------------
library(plotly)
library(scales)
library(leaflet)
library(leaflet.extras) # GitHub: trafficonese/leaflet.extras — incluido en renv.lock
library(crosstalk)
library(leafpop)

# --- Tablas y resúmenes ----------------------------------------------------
library(DT)
library(skimr)
library(summarytools)
summarytools::st_options(
  plain.ascii = FALSE,
  style       = "grid",
  custom.css  = here::here("summarytools_white.css")
)
library(glue)
library(readxl)

# Asegura que las carpetas del proyecto existen (idempotente).
dir.create(here::here("raw"),             showWarnings = FALSE, recursive = TRUE)
dir.create(here::here("midputs"),         showWarnings = FALSE, recursive = TRUE)
dir.create(here::here("midputs", "rds"), showWarnings = FALSE, recursive = TRUE)
```

```{r preparar-datos, eval = params$preparar_datos}
# Llama al cuaderno de gestión de datos antes de continuar con el EDA.
# Activar desde terminal:
#   quarto render EDA_Inv_GRD_v1.qmd -P preparar_datos:true
#   quarto render EDA_Inv_GRD_v1.qmd -P preparar_datos:true -P datos_leer_desde_local:false
message("Preparando datos de entrada (00_datos_entrada.qmd) ...")
quarto::quarto_render(
  input          = here::here("00_datos_entrada.qmd"),
  execute_params = list(leer_desde_local = params$datos_leer_desde_local)
)
message("Datos listos. Continuando con el EDA ...")
```

## Etiquetas de variables

Definimos aquí las etiquetas coloquiales y las definiciones locales de
cada variable. Al estar disponibles desde el inicio, cualquier tabla
del cuaderno puede usarlas para mostrar encabezados legibles en vez de
nombres de columna crudos. La función `label_var()` actúa como lookup
con fallback al nombre original cuando no hay entrada en el diccionario.

```{r definir-etiquetas}
# Nombres coloquiales/abreviados para encabezados de tablas.
# Incluye columnas calculadas que aparecen en las tablas de análisis.
nombres_comunes <- tibble::tribble(
  ~variable,                  ~nombre_comun,
  "codigo_unico",             "Cód. Único",
  "codigo_pro",               "Cód. Programa",
  "link_ssi",                 "Enlace SSI",
  "des_servicio",             "Servicio",
  "des_tipologia_esri",       "Tipología (ESRI)",
  "geometry",                 "Geometría",
  "monto_viable",             "Monto viable",
  "costo_actualizado",        "Costo actual.",
  "des_tipologia",            "Tipología",
  "nivel",                    "Nivel",
  "entidad",                  "Entidad",
  "nombre_inversion",         "Nombre inversión",
  "estado",                   "Estado",
  "situacion",                "Situación",
  "alternativa",              "Alternativa",
  "fecha_viabilidad",         "Fecha viab.",
  "programa",                 "Programa",
  "subprograma",              "Subprograma",
  "marco",                    "Marco",
  "tipo_inversion",           "Tipo inversión",
  "des_modalidad",            "Modalidad",
  "registrado_pmi",           "En PMI",
  "expediente_tecnico",       "Exp. técnico",
  "informe_cierre",           "Inf. cierre",
  "deven_acumul_anio_ant",    "Deveng. acum. ant.",
  "pia_anio_actual",          "PIA actual",
  "pim_anio_actual",          "PIM actual",
  "saldo_ejecutar",           "Saldo ejec.",
  "tiene_f12b",               "Tiene F-12B",
  "avance_fisico",            "Av. físico",
  "avance_ejecucion",         "Av. ejecución",
  "ind_ioarr_emerg",          "IOARR/Emerg.",
  "ubigeo",                   "Ubigeo",
  "fec_ini_ejecucion",        "Ini. ejecución",
  "fec_ini_ejec_fisica",      "Ini. ejec. física",
  "num_habitantes_benef",     "Hab. benef.",
  "monto_et_f8",              "Monto ET/F8",
  "n_proyectos",              "N° proyectos",
  "costo_actualizado_prom",   "Costo actual. (prom.)",
  "monto_viable_prom",        "Monto viable (prom.)",
  "pct_costo_vs_viable",      "% Costo vs. viable",
  "pct_pim_vs_pia",           "% PIM vs. PIA"
)

definiciones_locales <- tibble::tribble(
  ~variable,              ~definicion_local,
  "codigo_pro",           "Código interno del programa de inversiones (capa ESRI).",
  "link_ssi",             "URL a la inversión en el SSI del MEF (capa ESRI).",
  "des_servicio",         "Descripción del servicio público asociado (capa ESRI).",
  "des_tipologia_esri",   "Tipología según la capa ESRI; puede diferir de des_tipologia del diccionario MEF.",
  "geometry",             "Geometría (POINT) en WGS84 con la ubicación del proyecto."
)

# Lookup con fallback: devuelve nombre_comun si existe, si no el nombre original.
label_var <- function(vars) {
  lookup <- setNames(nombres_comunes$nombre_comun, nombres_comunes$variable)
  dplyr::coalesce(lookup[vars], vars)
}
```

# Carga de los datos de entrada

Los archivos de entrada se preparan en `00_datos_entrada.qmd` y
quedan disponibles como `.rds` en `midputs/rds/`. Ejecuta ese
cuaderno antes de correr este si es la primera vez o si hay datos
nuevos.

El formato `.rds` permite carga ~10× más rápida que los CSV/GeoPackage
originales. El dataset completo se lee aquí y luego se filtra a las
columnas necesarias para el análisis.

## Lectura de `df_det_inv`

```{r leer-det-inv}
# Columnas mínimas que necesitamos para el análisis.
cols_det_inv <- c(
  "CODIGO_UNICO", "MONTO_VIABLE", "COSTO_ACTUALIZADO", "DES_TIPOLOGIA",
  "NIVEL", "ENTIDAD", "NOMBRE_INVERSION", "ESTADO", "SITUACION",
  "ALTERNATIVA", "FECHA_VIABILIDAD", "PROGRAMA", "SUBPROGRAMA",
  "MARCO", "TIPO_INVERSION", "DES_MODALIDAD", "REGISTRADO_PMI",
  "EXPEDIENTE_TECNICO", "INFORME_CIERRE", "DEVEN_ACUMUL_ANIO_ANT",
  "PIA_ANIO_ACTUAL", "PIM_ANIO_ACTUAL", "SALDO_EJECUTAR",
  "TIENE_F12B", "AVANCE_FISICO", "AVANCE_EJECUCION",
  "IND_IOARR_EMERG", "UBIGEO", "FEC_INI_EJECUCION",
  "FEC_INI_EJEC_FISICA", "NUM_HABITANTES_BENEF", "MONTO_ET_F8"
)
cols_det_inv_lower <- janitor::make_clean_names(cols_det_inv)

df_det_inv <- data.table::as.data.table(
  readRDS(here::here("midputs", "rds", "det_inv.rds"))
)
data.table::setnames(df_det_inv, janitor::make_clean_names(names(df_det_inv)))
df_det_inv <- df_det_inv[, ..cols_det_inv_lower]
df_det_inv[, codigo_unico := as.character(codigo_unico)]

cat("df_det_inv dimensiones:", dim(df_det_inv), "\n")
```

## Lectura del geopackage

```{r leer-gpkg}
df_pu_geoinv_inv_g <- readRDS(here::here("midputs", "rds", "geoinv.rds"))
local({
  n <- janitor::make_clean_names(names(df_pu_geoinv_inv_g))
  n[n == "cod_unico"]     <- "codigo_unico"
  n[n == "des_tipologia"] <- "des_tipologia_esri"
  names(df_pu_geoinv_inv_g) <<- n
})
cat("df_pu_geoinv_inv_g dimensiones:", dim(df_pu_geoinv_inv_g), "\n")
```

## Lectura de la serie de tiempo 2012-2025

```{r leer-grd-12-25}
cols_grd_12_25 <- c(
  "PRODUCTO_PROYECTO", "PRODUCTO_PROYECTO_NOMBRE",
  "ANIO", "PIA", "PIM", "DEVENGADO"
)
cols_grd_12_25_lower <- janitor::make_clean_names(cols_grd_12_25)

df_grd_2012_25 <- data.table::as.data.table(
  readRDS(here::here("midputs", "rds", "grd_2012_25.rds"))
)
data.table::setnames(df_grd_2012_25, janitor::make_clean_names(names(df_grd_2012_25)))
df_grd_2012_25 <- df_grd_2012_25[, ..cols_grd_12_25_lower]
data.table::setnames(df_grd_2012_25, "producto_proyecto", "codigo_unico")
df_grd_2012_25[, codigo_unico := as.character(codigo_unico)]

cat("df_grd_2012_25 dimensiones:", dim(df_grd_2012_25), "\n")
```

# Descripción inicial de las bases

Antes de depurar conviene mirar crudamente cada base. Para el lector
que llega nuevo, sugiero fijarse en:

- **Tipo de cada columna** (¿numérico donde debería serlo?).
- **Porcentaje de vacíos** (`NA`) — indica calidad de la fuente.
- **Duplicados en la llave**: `codigo_unico`. Si hay duplicados, los joins explotan.
- **Rangos sospechosos**: montos negativos, fechas del año 1900, etc.

## `df_det_inv`

```{r describir-det-inv}
dplyr::glimpse(df_det_inv)

# Cuántos proyectos hay por programa (top 15) — nos ayuda a
# confirmar que el filtro GRD más abajo no deja la base vacía.
df_det_inv[, .N, by = programa][order(-N)][1:15]
```

## `df_pu_geoinv_inv_g`

```{r describir-gpkg}
dplyr::glimpse(df_pu_geoinv_inv_g)

# ¿Cuántos puntos duplicados por codigo_unico hay? Lo necesitaremos al
# depurar.
df_pu_geoinv_inv_g |>
  sf::st_drop_geometry() |>
  dplyr::count(codigo_unico, sort = TRUE) |>
  dplyr::filter(n > 1) |>
  dplyr::slice_head(n = 10)
```

## `df_grd_2012_25`

```{r describir-grd-12-25}
dplyr::glimpse(df_grd_2012_25)

# Rango de años presente en la serie.
df_grd_2012_25[, .(anio_min = min(anio, na.rm = TRUE),
                   anio_max = max(anio, na.rm = TRUE))]
```

# Universo GRD común a las tres bases

Los tres datasets no tienen el mismo universo: `df_det_inv` contiene todas
las inversiones del MEF (todos los programas), `df_pu_geoinv_inv_g` solo las
georreferenciadas, y `df_grd_2012_25` solo las con ejecución de gasto
2012-2025. La intersección de los tres es el universo más robusto para el
análisis.

El vector `codigos_grd_comunes` se usará en todos los pasos de depuración
para garantizar que ninguna base `_dp` ni `_dpf` contenga inversiones ausentes
en las otras dos.

```{r identificar-universo-grd}
programa_objetivo <- "GESTION DE RIESGOS Y EMERGENCIAS"

# 1. Códigos GRD en df_det_inv (filtro por programa, sin crear objeto completo).
codigos_grd_det <- unique(as.character(
  df_det_inv[
    stringi::stri_trans_general(programa, "Latin-ASCII") == programa_objetivo,
    codigo_unico
  ]
))

# 2. Códigos únicos en df_pu_geoinv_inv_g (puede tener múltiples puntos por código).
codigos_grd_geo <- unique(as.character(df_pu_geoinv_inv_g$codigo_unico))

# 3. Códigos únicos en df_grd_2012_25 (una fila por año por código).
codigos_grd_ts <- unique(as.character(df_grd_2012_25[["codigo_unico"]]))

# 4. Intersección de los tres conjuntos.
codigos_grd_comunes <- base::Reduce(
  intersect,
  list(codigos_grd_det, codigos_grd_geo, codigos_grd_ts)
)

cat(glue::glue(
  "GRD en df_det_inv:              {length(codigos_grd_det)}\n",
  "Únicos en df_pu_geoinv_inv_g:   {length(codigos_grd_geo)}\n",
  "Únicos en df_grd_2012_25:       {length(codigos_grd_ts)}\n",
  "Universo común (intersección):  {length(codigos_grd_comunes)}\n"
))
```

# Depuración (limpieza) de cada base

## `df_det_inv` → filtro GRD → `df_det_inv_grd_dp`

Filtramos por `programa == "GESTIÓN DE RIESGOS Y EMERGENCIAS"`. Dado
que la tilde puede fallar si la codificación del CSV cambia, usamos
una comparación que tolera variantes normalizando con
`stringi::stri_trans_general`.

```{r filtrar-grd}
# programa_objetivo fue definido en identificar-universo-grd.
df_det_inv_grd <- df_det_inv[
  stringi::stri_trans_general(programa, "Latin-ASCII") == programa_objetivo
]

cat(glue::glue(
  "Filas GRD (filtro programa): {nrow(df_det_inv_grd)} de {nrow(df_det_inv)}\n"
))

# Liberar memoria — df_det_inv ya no se usa en el resto del cuaderno.
rm(df_det_inv); invisible(gc())

# Restringir al universo común de las tres bases.
df_det_inv_grd_dp <- df_det_inv_grd[codigo_unico %in% codigos_grd_comunes]
df_det_inv_grd_dp[, codigo_unico := as.character(codigo_unico)]
rm(df_det_inv_grd)

cat(glue::glue(
  "df_det_inv_grd_dp (universo común): {nrow(df_det_inv_grd_dp)} filas\n"
))
```

## `df_pu_geoinv_inv_g` → `df_pu_geoinv_inv_g_dp`

Nos quedamos con las columnas mínimas, aseguramos un punto por
`codigo_unico` y aseguramos que la llave esté en character.

```{r depurar-gpkg}
df_pu_geoinv_inv_g_dp <- df_pu_geoinv_inv_g |>
  # Restringir al universo común antes de cualquier otro procesamiento.
  dplyr::filter(codigo_unico %in% codigos_grd_comunes) |>
  dplyr::select(codigo_unico, codigo_pro, link_ssi,
                des_servicio, des_tipologia_esri) |>
  # distinct() preserva el componente sf y conserva la primera
  # fila por codigo_unico. Según el usuario los demás valores son
  # iguales excepto la ubicación, así que es seguro.
  dplyr::distinct(codigo_unico, .keep_all = TRUE) |>
  dplyr::mutate(codigo_unico = as.character(codigo_unico))

cat(glue::glue(
  "Puntos únicos por codigo_unico (universo común): {nrow(df_pu_geoinv_inv_g_dp)}\n"
))
# [POR ENTENDER]
rm(df_pu_geoinv_inv_g); invisible(gc())
```

## Fusión geoespacial → `df_pu_geoinv_inv_g_dpf`

Al compartir el mismo universo `codigos_grd_comunes`, todos los registros de
`df_pu_geoinv_inv_g_dp` tienen match garantizado en `df_det_inv_grd_dp`.
Usamos **inner join** para hacerlo explícito: si algún paso previo se
desfasara, el join fallaría ruidosamente en lugar de producir NAs silenciosos.

```{r fusionar-geo}
df_pu_geoinv_inv_g_dpf <- df_pu_geoinv_inv_g_dp |>
  dplyr::inner_join(df_det_inv_grd_dp, by = "codigo_unico")

stopifnot(nrow(df_pu_geoinv_inv_g_dpf) == length(codigos_grd_comunes))
stopifnot(inherits(df_pu_geoinv_inv_g_dpf, "sf"))

cat(glue::glue(
  "df_pu_geoinv_inv_g_dpf: {nrow(df_pu_geoinv_inv_g_dpf)} filas ",
  "(debe ser igual a {length(codigos_grd_comunes)})\n"
))
```

## `df_grd_2012_25` → `df_grd_2012_25_dp`

```{r depurar-grd-12-25}
# Conservar todas las filas anuales de las inversiones del universo común.
df_grd_2012_25_dp <- df_grd_2012_25[codigo_unico %in% codigos_grd_comunes]

cat(glue::glue(
  "df_grd_2012_25_dp: {nrow(df_grd_2012_25_dp)} filas ",
  "({data.table::uniqueN(df_grd_2012_25_dp$codigo_unico)} inversiones únicas)\n"
))

rm(df_grd_2012_25); invisible(gc())
```

## Fusión temporal → `df_grd_2012_25_dpf`

Para el merge por serie de tiempo descartamos la geometría del lado
geoespacial: ni plotear una serie por año requiere geometría, ni
tiene sentido arrastrar el costo computacional de la clase `sf`.
Al compartir el universo común el **inner join** garantiza que no quede
ninguna fila sin atributos de `df_pu_geoinv_inv_g_dpf`.

```{r fusionar-temporal}
df_grd_2012_25_dpf <- df_grd_2012_25_dp |>
  dplyr::inner_join(
    sf::st_drop_geometry(df_pu_geoinv_inv_g_dpf),
    by = "codigo_unico"
  )

stopifnot(
  setequal(
    unique(df_grd_2012_25_dpf$codigo_unico),
    codigos_grd_comunes
  )
)

cat(glue::glue(
  "df_grd_2012_25_dpf: {nrow(df_grd_2012_25_dpf)} filas ",
  "({data.table::uniqueN(df_grd_2012_25_dpf$codigo_unico)} inversiones únicas)\n"
))
```

# Análisis exploratorio

## Resumen por variable de las dos bases fusionadas

Para las variables **numéricas** usamos `summarytools::dfSummary()`, que
muestra histogramas con escala relativa al rango de cada variable — más
informativo que el histograma ASCII de skimr cuando las distribuciones
son muy sesgadas. Para las variables **no numéricas** (texto, fecha,
lógicas) se mantiene `skimr::skim()`, que reporta `n_missing`,
`complete_rate` [POR ENTENDER] y estadísticos de carácter. Para la base geoespacial
quitamos primero la geometría.
[POSIXct POR ENTENDER]

```{r skim-dpf-geo-num}
#| results: asis
df_geo_plain <- sf::st_drop_geometry(df_pu_geoinv_inv_g_dpf)
print(
  summarytools::dfSummary(
    dplyr::select(df_geo_plain, where(is.numeric)),
    graph.magnif  = 0.75,
    valid.col     = FALSE,
    headings      = FALSE
  ),
  method = "render"
)
```

```{r skim-dpf-geo-cat}
skimr::skim(dplyr::select(
  sf::st_drop_geometry(df_pu_geoinv_inv_g_dpf),
  !where(is.numeric)
))
```

```{r skim-dpf-temporal-num}
#| results: asis
print(
  summarytools::dfSummary(
    dplyr::select(df_grd_2012_25_dpf, where(is.numeric)),
    graph.magnif  = 0.75,
    valid.col     = FALSE,
    headings      = FALSE
  ),
  method = "render"
)
```

```{r skim-dpf-temporal-cat}
skimr::skim(dplyr::select(df_grd_2012_25_dpf, !where(is.numeric)))
```

## Descripción de una inversión específica

El valor viene del chunk de "Opciones del usuario" al inicio del
cuaderno. Cambia `codigo_inv_foco` ahí arriba para re-ejecutar esta
sección contra otro proyecto.

```{r inversion-foco-input}
cod_foco <- as.character(codigo_inv_foco)
cat("Inversión focalizada:", cod_foco, "\n")
```

```{r inversion-foco-ejecutar}
#| results: asis
# Fila geoespacial de la inversión focalizada.
fila_foco <- df_pu_geoinv_inv_g_dpf |>
  dplyr::filter(codigo_unico == cod_foco)

if (nrow(fila_foco) == 0L) {
  message("No se encontró el codigo_unico ", cod_foco,
          " en la base geoespacial fusionada.")
} else {
  # Tabla de atributos: una fila por variable con su valor actual.
  tabla_fila <- fila_foco |>
    sf::st_drop_geometry() |>
    dplyr::mutate(
      dplyr::across(where(is.numeric), ~scales::comma(., accuracy = 1))
    ) |>
    tidyr::pivot_longer(
      cols             = dplyr::everything(),
      names_to         = "variable",
      values_to        = "valor",
      values_transform = list(valor = as.character)
    )

  # Acumular widgets HTML; knitr solo captura correctamente el HTML
  # del último valor devuelto por el bloque externo. Colectar todos
  # en una lista y devolverlos con tagList resuelve el problema de
  # widgets dentro de ramas condicionales anidadas.
  widgets_out <- list()

  tabla_fila <- dplyr::mutate(tabla_fila, variable = label_var(variable))

  print(knitr::kable(
    tabla_fila,
    format     = "html",
    caption    = glue::glue("Atributos de la inversión {cod_foco}"),
    table.attr = 'style="background-color: white;"'
  ))

  # Serie de tiempo asociada al proyecto (si existe).
  # Se agrupa por anio porque el join puede traer varias filas por año
  # (distintos registros de la misma inversión). Sumar pia/pim/devengado
  # es correcto: son montos aditivos dentro del mismo proyecto.
  # [POR ENTENDER]
  serie_foco <- df_grd_2012_25_dpf |>
    dplyr::filter(codigo_unico == cod_foco) |>
    dplyr::group_by(anio) |>
    dplyr::summarise(
      pia       = sum(pia,       na.rm = TRUE),
      pim       = sum(pim,       na.rm = TRUE),
      devengado = sum(devengado, na.rm = TRUE),
      .groups   = "drop"
    ) |>
    dplyr::arrange(anio)

  if (nrow(serie_foco) > 0L) {
    # Acumular cada métrica a lo largo del tiempo y convertir a formato
    # largo para graficar las tres series en un mismo eje.
    serie_largo <- serie_foco |>
      dplyr::select(anio, pia, pim, devengado) |>
      dplyr::mutate(
        dplyr::across(c(pia, pim, devengado), cumsum)
      ) |>
      tidyr::pivot_longer(
        cols      = c(pia, pim, devengado),
        names_to  = "metrica",
        values_to = "valor"
      )

    g <- ggplot2::ggplot(
      serie_largo,
      ggplot2::aes(x = anio, y = valor, color = metrica)
    ) +
      ggplot2::geom_line(linewidth = 1) +
      ggplot2::geom_point() +
      ggplot2::scale_y_continuous(labels = scales::label_comma()) +
      ggplot2::labs(
        title = glue::glue("Ejecución acumulada 2012-2025 — CUI {cod_foco}"),
        x = "Año", y = "Soles acumulados"
      ) +
      ggplot2::theme_minimal()

    widgets_out[["grafica"]] <- plotly::ggplotly(g)
  } else {
    message("No hay serie temporal para ", cod_foco)
  }

  # Mini-mapa leaflet centrado en el punto.
  widgets_out[["mapa"]] <- leaflet::leaflet(fila_foco) |>
    leaflet::addTiles() |>
    leaflet::addCircleMarkers(
      radius = 8, color = "red", fillOpacity = 0.8,
      popup = ~glue::glue(
        "<b>{nombre_inversion}</b><br>",
        "Tipología: {des_tipologia}<br>",
        "Monto viable: {scales::label_comma()(monto_viable)}<br>",
        "Costo actualizado: ",
        "{scales::label_comma()(costo_actualizado)}"
      )
    )

  # Devolver todos los widgets como una sola pieza HTML.
  htmltools::tagList(widgets_out)
}
```

## Diccionario actualizado

Cargamos el diccionario oficial (si se logró descargar) y lo
cruzamos con las columnas que sobrevivieron en la base
`df_pu_geoinv_inv_g_dpf`. Si el diccionario no está disponible, o
si alguna columna proviene del shapefile ESRI / fue generada en el
procesamiento, redactamos la definición localmente. 

```{r diccionario-actualizado}
dicc_oficial <- tryCatch({
  if (is.null(ruta_diccionario) || !file.exists(ruta_diccionario)) {
    NULL
  } else {
    data.table::fread(ruta_diccionario, encoding = "UTF-8")
  }
}, error = function(e) {
  message("No se pudo leer el diccionario: ", conditionMessage(e))
  NULL
})

vars_finales <- names(df_pu_geoinv_inv_g_dpf)

# Intento de match con el diccionario oficial (cuando existe).
# Los nombres del CSV del MEF vienen en MAYÚSCULAS; se normalizan a
# snake_case con make_clean_names para que coincidan con vars_finales.
diccionario_final <- tibble::tibble(variable = vars_finales) |>
  dplyr::left_join(
    if (!is.null(dicc_oficial)) {
      tibble::tibble(
        variable    = janitor::make_clean_names(as.character(dicc_oficial[[1]])),
        definicion  = as.character(dicc_oficial[[3]])
      )
    } else {
      tibble::tibble(variable = character(),
                     definicion = character())
    },
    by = "variable"
  ) |>
  dplyr::left_join(definiciones_locales, by = "variable") |>
  dplyr::left_join(nombres_comunes, by = "variable") |>
  dplyr::mutate(
    definicion = dplyr::coalesce(
      definicion_local, definicion,
      "No está en el diccionario original (revisar)."
    )
  ) |>
  dplyr::select(variable, nombre_comun, definicion)

DT::datatable(
  diccionario_final,
  rownames  = FALSE,
  options   = list(pageLength = 15, scrollX = TRUE),
  caption   = "Diccionario de variables de df_pu_geoinv_inv_g_dpf",
  colnames  = c("Variable", "Nombre común", "Definición")
)
```

## Promedios por `des_tipologia`

```{r tabla-promedios-tipologia}
tabla_tipologia <- df_pu_geoinv_inv_g_dpf |>
  sf::st_drop_geometry() |>
  dplyr::filter(!is.na(des_tipologia)) |>
  dplyr::group_by(des_tipologia) |>
  dplyr::summarise(
    n_proyectos            = dplyr::n(),
    costo_actualizado_prom = mean(costo_actualizado, na.rm = TRUE),
    monto_viable_prom      = mean(monto_viable,      na.rm = TRUE),
    .groups                = "drop"
  ) |>
  dplyr::arrange(dplyr::desc(costo_actualizado_prom))

# [POR ENTENDER] ya no es necesario poner ungroup?

DT::datatable(
  dplyr::rename_with(tabla_tipologia, label_var),
  rownames = FALSE,
  options  = list(pageLength = 15, scrollX = TRUE),
  caption  = "Promedios por tipología"
) |>
  DT::formatRound(
    label_var(c("costo_actualizado_prom", "monto_viable_prom")),
    digits = 0, mark = ","
  )
```

## Tabla interactiva de crecimientos porcentuales

Calculamos dos columnas:

- `pct_costo_vs_viable` = cambio porcentual de `costo_actualizado`
  respecto de `monto_viable`.
- `pct_pim_vs_pia` = cambio porcentual del `pim_anio_actual`
  respecto del `pia_anio_actual`.

> **Nota sobre la semántica.** El pedido original en `plan_0.md`
> dice literalmente "PIA respecto del PIM". En la práctica
> presupuestal el PIA es el inicial y el PIM es el modificado, de
> modo que el crecimiento natural es **PIM sobre PIA**, no al
> revés. Se implementa PIM-vs-PIA; si prefieres la otra convención,
> basta con invertir el signo o intercambiar las columnas en el
> cálculo de `pct_pim_vs_pia`.

```{r tabla-crecimiento}
tabla_crecimiento <- df_pu_geoinv_inv_g_dpf |>
  sf::st_drop_geometry() |>
  dplyr::mutate(
    # Crecimientos porcentuales.
    pct_costo_vs_viable = dplyr::if_else(
      is.finite(monto_viable) & monto_viable != 0,
      (costo_actualizado - monto_viable) / monto_viable * 100,
      NA_real_
    ),
    pct_pim_vs_pia = dplyr::if_else(
      is.finite(pia_anio_actual) & pia_anio_actual != 0,
      (pim_anio_actual - pia_anio_actual) / pia_anio_actual * 100,
      NA_real_
    )
  ) |>
  dplyr::select(
    codigo_unico, nombre_inversion, des_tipologia,
    monto_viable, costo_actualizado, pct_costo_vs_viable,
    pia_anio_actual, pim_anio_actual, pct_pim_vs_pia
  )

DT::datatable(
  dplyr::rename_with(tabla_crecimiento, label_var),
  rownames = FALSE,
  filter   = "top",
  # order: columna 5 (costo_actualizado, índice 0-based = 4) descendente.
  options  = list(
    pageLength = 10,
    scrollX    = FALSE, # [POR ENTENDER]
    order      = list(list(4L, "desc")),
    # Fuente más pequeña para que las 9 columnas entren sin scroll.
    initComplete = DT::JS(
      "function(settings, json) {",
      "$(this.api().table().node()).css('font-size', '11px');",
      "}"
    )
  ),
  caption  = "Crecimientos porcentuales por proyecto"
) |>
  DT::formatRound(
    label_var(c("monto_viable", "costo_actualizado",
                "pia_anio_actual", "pim_anio_actual")),
    digits = 0, mark = ","
  ) |>
  DT::formatRound(
    label_var(c("pct_costo_vs_viable", "pct_pim_vs_pia")),
    digits = 1
  )
```

# Sugerencias de buenas prácticas

Algunas recomendaciones que notamos durante el armado del cuaderno:

1. **Reproducibilidad con `renv`.** Ya existe un `renv.lock` en el
   proyecto. Usa `renv::restore()` al clonar el repo en vez de
   depender del `if (!require(...))` (que instala en la librería
   del usuario).
2. **Nombres con tildes.** El filtro por `programa` puede romperse
   si la fuente cambia la codificación. Aquí normalizamos con
   `stringi::stri_trans_general` para ser tolerantes.
3. **PIA vs PIM.** La dirección del cambio porcentual importa — ver
   nota en la sección anterior.
4. **Llave como character.** `codigo_unico` viaja siempre como
   `character` en las tres bases para evitar coerciones silenciosas
   en los joins.
5. **`duckdb` si escalas.** Si en el futuro `df_det_inv` deja de
   caber en memoria, considerar `duckdb` con lectura
   *out-of-memory* en vez de `fread + select`.

# Información de sesión

```{r session-info}
sessioninfo::session_info()
```
