---
title: "Análisis exploratorio de Inversiones de GRD"
author: "MEF-Pro"
date: today
page-layout: full
format:
  html:
    # toc: true
    # toc-depth: 3
    # toc-location: left
    # number-sections: true
    code-fold: false
    embed-resources: true
    fig-width: 9
    fig-height: 5
execute:
  warning: true
  message: true
  error: true
  eval: true
params:
  preparar_datos:         false
  datos_leer_desde_local: false
---

# Arreglo YAML

```{r}
#| label: setup
#| include: true

# Extraemos los parámetros directamente del YAML de este mismo archivo
# dado que positron tiene problemas al ejecutar los chuncks.

if (!exists("params")) {
  # Asegúrate de cambiar "mi_reporte.qmd" por el nombre exacto de tu archivo
  params <- rmarkdown::yaml_front_matter("EDA_Inv_GRD_v1.qmd")$params
}
```

# Presentación

Este cuaderno realiza la **depuración** y el **análisis exploratorio
de datos (EDA)** de las inversiones peruanas del programa *Gestión de
Riesgos y Emergencias*. Combina tres fuentes:

1. **`df_det_inv`** — Detalle de inversiones del MEF (tabular,
   descargable del portal de datos abiertos).
2. **`df_pu_geoinv_inv_g`** — Puntos georreferenciados de inversiones
   (capa ESRI del MEF).
3. **`df_grd_2012_25`** — Serie de tiempo de ejecución de gasto
   2012-2025 (archivo interno en `midputs/`), extendida a 2026 con el
   detalle de inversiones.

El cuaderno está escrito didácticamente: cada paso va
comentado y se explica *por qué* se hace, no solo *qué* se hace.
Todos los chunks muestran warnings, mensajes y errores al renderizar
para que el lector obtenga una imagen realista del proceso.

> **Antes de ejecutar por primera vez**: si el proyecto usa `renv`,
> corre `renv::restore()` en la consola para fijar las versiones de
> los paquetes.

## Fecha de los datos de entrada

```{r fechas-fuentes}
ruta_fechas <- here::here("midputs", "rds", "fechas_fuentes.csv")
if (file.exists(ruta_fechas)) {
  fechas_fuentes <- data.table::fread(ruta_fechas)
  fecha_mas_reciente <- format(
    max(as.Date(fechas_fuentes$fecha_dato, "%Y-%m-%d"), na.rm = TRUE),
    "%d/%m/%Y"
  )
  cat(glue::glue("Datos más recientes al: {fecha_mas_reciente}\n\n"))
  knitr::kable(
    fechas_fuentes[, .(fuente, archivo, fecha_dato)],
    col.names = c("Fuente", "Archivo", "Fecha del dato"),
    caption   = "Fechas de las fuentes de datos oficiales utilizadas en este análisis."
  )
} else {
  cat("Fecha de datos no disponible: ejecuta 00_datos_entrada.qmd para generarla.\n")
}
```

# Configuración

## Opciones del usuario

Este es el único chunk que normalmente debes tocar. Aquí controlas
de dónde salen los datos y qué inversión quieres inspeccionar con
detalle en la sección de "inversión específica".

```{r opciones-usuario}
# ============ OPCIONES DEL USUARIO ============

# CODIGO_UNICO de la inversión a describir individualmente más abajo.
# Edita este valor para re-ejecutar el análisis de un proyecto puntual.
codigo_inv_foco <- "2508148"
# [POR REVISAR]

# ==============================================
# Los archivos de entrada se preparan con 00_datos_entrada.qmd y
# quedan disponibles en midputs/rds/ antes de ejecutar este cuaderno.
```

## Paquetes

La forma más reproducible es `renv::restore()` al inicio del proyecto.

```{r paquetes}
# Si algún paquete no está disponible, ejecuta en consola: renv::restore()
# Eso instala las versiones exactas del renv.lock y resuelve dependencias.
options(scipen = 999)

# --- Utilitarios básicos ---------------------------------------------------
library(here)
library(devtools)
library(remotes)

# --- Manipulación de datos -------------------------------------------------
library(tidyverse)
library(data.table)
library(janitor)
library(stringr)

# --- Geoespacial -----------------------------------------------------------
library(sf)
library(rmapshaper)
library(esri2sf)        # GitHub: elipousson/esri2sf — incluido en renv.lock

# --- Visualización ---------------------------------------------------------
library(plotly)
library(scales)
library(leaflet)
library(leaflet.extras) # GitHub: trafficonese/leaflet.extras — incluido en renv.lock
library(crosstalk)
library(leafpop)
library(bslib)          # Cards con botón de pantalla completa

# --- Tablas y resúmenes ----------------------------------------------------
library(DT)
library(skimr)
library(summarytools)
summarytools::st_options(
  plain.ascii = FALSE,
  style       = "grid",
  custom.css  = here::here("summarytools_white.css")
)
library(glue)
library(readxl)

# Asegura que las carpetas del proyecto existen (idempotente).
dir.create(here::here("raw"),             showWarnings = FALSE, recursive = TRUE)
dir.create(here::here("midputs"),         showWarnings = FALSE, recursive = TRUE)
dir.create(here::here("midputs", "rds"), showWarnings = FALSE, recursive = TRUE)
```

```{r preparar-datos, eval = params$preparar_datos}
# Llama al cuaderno de gestión de datos antes de continuar con el EDA.
# Activar desde terminal:
#   quarto render EDA_Inv_GRD_v1.qmd -P preparar_datos:true
#   quarto render EDA_Inv_GRD_v1.qmd -P preparar_datos:true -P datos_leer_desde_local:false
message("Preparando datos de entrada (00_datos_entrada.qmd) ...")
quarto::quarto_render(
  input          = here::here("00_datos_entrada.qmd"),
  execute_params = list(leer_desde_local = params$datos_leer_desde_local)
)
message("Datos listos. Continuando con el EDA ...")
```

## Etiquetas de variables

Definimos aquí las etiquetas coloquiales y las definiciones locales de
cada variable. Al estar disponibles desde el inicio, cualquier tabla
del cuaderno puede usarlas para mostrar encabezados legibles en vez de
nombres de columna crudos. La función `label_var()` actúa como lookup
con fallback al nombre original cuando no hay entrada en el diccionario.

```{r definir-etiquetas}
# Nombres coloquiales/abreviados para encabezados de tablas.
# Incluye columnas calculadas que aparecen en las tablas de análisis.
nombres_comunes <- tibble::tribble(
  ~variable,                  ~nombre_comun,
  "codigo_unico",             "CUI",
  "codigo_pro",               "Cód. Programa",
  "link_ssi",                 "Enlace SSI",
  "des_servicio",             "Tipología- Servicio",
  "des_tipologia_esri",       "Tipología - Servicio (ESRI)",
  "geometry",                 "Geometría",
  "monto_viable",             "Monto viable",
  "costo_actualizado",        "Costo actualizado",
  "des_tipologia",            "Tipología",
  "nivel",                    "Nivel de Gobierno",
  "entidad",                  "Entidad",
  "nombre_inversion",         "Nombre inversión",
  "estado",                   "Estado",
  "situacion",                "Situación",
  "alternativa",              "Alternativa",
  "fecha_viabilidad",         "Fecha viab.",
  "programa",                 "Programa",
  "subprograma",              "Subprograma",
  "marco",                    "Marco",
  "tipo_inversion",           "Tipo inversión",
  "des_modalidad",            "Modalidad",
  "registrado_pmi",           "Reg. en PMI",
  "expediente_tecnico",       "Exp. técnico",
  "informe_cierre",           "Inf. cierre",
  "deven_acumul_anio_ant",    "Deveng. acum. ant.",
  "pia_anio_actual",          "PIA actual",
  "pim_anio_actual",          "PIM actual",
  "dev_anio_actual",          "Devengado actual",
  "saldo_ejecutar",           "Saldo a ejecutar",
  "tiene_f12b",               "F-12B",
  "avance_fisico",            "Av. físico",
  "avance_ejecucion",         "Av. ejecución",
  "ind_ioarr_emerg",          "IOARR Emergencia",
  "ubigeo",                   "Ubigeo",
  "fec_ini_ejecucion",        "Ini. ejecución",
  "fec_ini_ejec_fisica",      "Ini. ejec. física",
  "num_habitantes_benef",     "Hab. benef.",
  "monto_et_f8",              "Monto ET/F8",
  "n_proyectos",              "N° proyectos",
  "costo_actualizado_prom",   "Costo actual. (prom.)",
  "monto_viable_prom",        "Monto viable (prom.)",
  "pct_costo_vs_viable",      "% Costo vs. viable",
  "pct_pim_vs_pia",           "% PIM vs. PIA",
  "departamento",             "Departamento",
  "pct_ejecucion",            "% Ejecución (Deveng./PIM)",
  "pct_pim_pia",              "% PIM vs. PIA (portafolio)",
  "devengado_acum",           "Deveng. acum. 2012-2026"
)

definiciones_locales <- tibble::tribble(
  ~variable,              ~definicion_local,
  "codigo_pro",           "Código del programa de inversiones (capa ESRI).",
  "link_ssi",             "URL a la inversión en el SSI del MEF (capa ESRI).",
  "des_servicio",         "Tipología de la inversión o Denominación del servicio proveído.",
  "des_tipologia_esri",   "Tipología de la inversión o Denominación del servicio proveído (capa ESRI).",
  "geometry",             "Geometría con la ubicación del objeto."
)

# Lookup con fallback: devuelve nombre_comun si existe, si no el nombre original.
label_var <- function(vars) {
  lookup <- setNames(nombres_comunes$nombre_comun, nombres_comunes$variable)
  dplyr::coalesce(lookup[vars], vars)
}
```

## Diccionario actualizado

Cargamos el diccionario oficial del MEF desde `midputs/rds/diccionario.rds`
y lo cruzamos con todas las variables del análisis definidas en
`nombres_comunes`. Si alguna columna proviene de la capa ESRI o fue
generada en el procesamiento, aportamos la definición local.

```{r diccionario-actualizado}
ruta_dicc_rds <- here::here("midputs", "rds", "diccionario.rds")
dicc_oficial <- tryCatch(
  if (file.exists(ruta_dicc_rds)) {
    data.table::as.data.table(readRDS(ruta_dicc_rds))
  } else {
    NULL
  },
  error = function(e) {
    message("No se pudo leer diccionario.rds: ", conditionMessage(e))
    NULL
  }
)

# Universo de variables: todas las declaradas en nombres_comunes.
vars_finales <- nombres_comunes$variable

# Intento de match con el diccionario oficial (cuando existe).
# Los nombres del CSV del MEF vienen en MAYÚSCULAS; se normalizan a
# snake_case con make_clean_names para que coincidan con vars_finales.
diccionario_final <- tibble::tibble(variable = vars_finales) |>
  dplyr::left_join(
    if (!is.null(dicc_oficial)) {
      tibble::tibble(
        variable   = janitor::make_clean_names(as.character(dicc_oficial[[1]])),
        definicion = as.character(dicc_oficial[[3]])
      )
    } else {
      tibble::tibble(variable = character(), definicion = character())
    },
    by = "variable"
  ) |>
  dplyr::left_join(definiciones_locales, by = "variable") |>
  dplyr::left_join(nombres_comunes, by = "variable") |>
  dplyr::mutate(
    # Prioridad: 1° definición local (escrita a mano) → 2° diccionario MEF → 3° fallback.
    definicion = dplyr::coalesce(
      definicion_local,   # 1° local: columnas ESRI o calculadas con definición propia
      definicion,         # 2° oficial: diccionario MEF si coincide el nombre de columna
      "No está en el diccionario original (revisar)."  # 3° fallback
    )
  ) |>
  dplyr::select(variable, nombre_comun, definicion)

DT::datatable(
  diccionario_final,
  rownames = FALSE,
  options  = list(pageLength = 15, scrollX = TRUE),
  caption  = "Diccionario de variables del análisis",
  colnames = c("Variable", "Nombre común", "Definición")
)
```

# Carga de los datos de entrada

Los archivos de entrada se preparan en `00_datos_entrada.qmd` y
quedan disponibles como `.rds` en `midputs/rds/`. Ejecuta ese
cuaderno antes de correr este si es la primera vez o si hay datos
nuevos.

El formato `.rds` permite carga ~10× más rápida que los CSV/GeoPackage
originales. El dataset completo se lee aquí y luego se filtra a las
columnas necesarias para el análisis.

## Lectura de `df_det_inv`

```{r leer-det-inv}
# Columnas mínimas que necesitamos para el análisis.
cols_det_inv <- c(
  "CODIGO_UNICO", "MONTO_VIABLE", "COSTO_ACTUALIZADO", "DES_TIPOLOGIA",
  "NIVEL", "ENTIDAD", "NOMBRE_INVERSION", "ESTADO", "SITUACION",
  "ALTERNATIVA", "FECHA_VIABILIDAD", "PROGRAMA", "SUBPROGRAMA",
  "MARCO", "TIPO_INVERSION", "DES_MODALIDAD", "REGISTRADO_PMI",
  "EXPEDIENTE_TECNICO", "INFORME_CIERRE", "DEVEN_ACUMUL_ANIO_ANT",
  "PIA_ANIO_ACTUAL", "PIM_ANIO_ACTUAL", "DEV_ANIO_ACTUAL", "SALDO_EJECUTAR",
  "TIENE_F12B", "AVANCE_FISICO", "AVANCE_EJECUCION",
  "IND_IOARR_EMERG", "UBIGEO", "FEC_INI_EJECUCION",
  "FEC_INI_EJEC_FISICA", "NUM_HABITANTES_BENEF", "MONTO_ET_F8"
)
cols_det_inv_lower <- janitor::make_clean_names(cols_det_inv)

df_det_inv <- data.table::as.data.table(
  readRDS(here::here("midputs", "rds", "det_inv.rds"))
)
data.table::setnames(df_det_inv, janitor::make_clean_names(names(df_det_inv)))
df_det_inv <- df_det_inv[, ..cols_det_inv_lower]
df_det_inv[, codigo_unico := as.character(codigo_unico)]
# ubigeo como texto con ceros iniciales: si queda integer, el ubigeo
# 060101 se convierte en 60101 y el dígito de departamento queda mal
# ("60" en vez de "06"). Castear apenas se lee, igual que codigo_unico.
df_det_inv[, ubigeo := stringr::str_pad(as.character(ubigeo), width = 6,
                                        side = "left", pad = "0")]

cat("df_det_inv dimensiones:", dim(df_det_inv), "\n")
```

## Lectura del geopackage

```{r leer-gpkg}
df_pu_geoinv_inv_g <- readRDS(here::here("midputs", "rds", "geoinv.rds"))
local({
  n <- janitor::make_clean_names(names(df_pu_geoinv_inv_g))
  n[n == "cod_unico"]     <- "codigo_unico"
  n[n == "des_tipologia"] <- "des_tipologia_esri"
  names(df_pu_geoinv_inv_g) <<- n
})
cat("df_pu_geoinv_inv_g dimensiones:", dim(df_pu_geoinv_inv_g), "\n")
```

## Lectura de la serie de tiempo 2012-2025

```{r leer-grd-12-25}
cols_grd_12_25 <- c(
  "PRODUCTO_PROYECTO", "PRODUCTO_PROYECTO_NOMBRE",
  "ANIO", "PIA", "PIM", "DEVENGADO"
)
cols_grd_12_25_lower <- janitor::make_clean_names(cols_grd_12_25)

df_grd_2012_25 <- data.table::as.data.table(
  readRDS(here::here("midputs", "rds", "grd_2012_25.rds"))
)
data.table::setnames(df_grd_2012_25, janitor::make_clean_names(names(df_grd_2012_25)))
df_grd_2012_25 <- df_grd_2012_25[, ..cols_grd_12_25_lower] # [POR REVISAR]
data.table::setnames(df_grd_2012_25, "producto_proyecto", "codigo_unico")
df_grd_2012_25[, codigo_unico := as.character(codigo_unico)]

cat("df_grd_2012_25 dimensiones:", dim(df_grd_2012_25), "\n")
```

# Descripción inicial de las bases

Antes de depurar conviene mirar crudamente cada base. Para el lector
que llega nuevo, sugiero fijarse en:

- **Tipo de cada columna** (¿numérico donde debería serlo?).
- **Porcentaje de vacíos** (`NA`) — indica calidad de la fuente.
- **Duplicados en la llave**: `codigo_unico`. Si hay duplicados, los joins explotan.
- **Rangos sospechosos**: montos negativos, fechas del año 1900, etc.

## `df_det_inv`

```{r describir-det-inv}
dplyr::glimpse(df_det_inv)

# Cuántos proyectos hay por programa (top 15) — nos ayuda a
# confirmar que el filtro GRD más abajo no deja la base vacía.
df_det_inv[, .N, by = programa][order(-N)][1:15]
```

## `df_pu_geoinv_inv_g`

```{r describir-gpkg}
dplyr::glimpse(df_pu_geoinv_inv_g)

# ¿Cuántos puntos duplicados por codigo_unico hay? Lo necesitaremos al
# depurar.
df_pu_geoinv_inv_g |>
  sf::st_drop_geometry() |>
  dplyr::count(codigo_unico, sort = TRUE) |>
  dplyr::filter(n > 1) |>
  dplyr::slice_head(n = 10)
```

## `df_grd_2012_25`

```{r describir-grd-12-25}
dplyr::glimpse(df_grd_2012_25)

# Rango de años presente en la serie.
df_grd_2012_25[, .(anio_min = min(anio, na.rm = TRUE),
                   anio_max = max(anio, na.rm = TRUE))]
```

# Universo GRD común a las tres bases

Los tres datasets no tienen el mismo universo: `df_det_inv` contiene todas
las inversiones del MEF (todos los programas), `df_pu_geoinv_inv_g` solo las
georreferenciadas, y `df_grd_2012_25` solo las con ejecución de gasto
2012-2025. La intersección de los tres es el universo más robusto para el
análisis.

El vector `codigos_grd_comunes` se usará en todos los pasos de depuración
para garantizar que ninguna base `_dp` ni `_dpf` contenga inversiones ausentes
en las otras dos.

```{r identificar-universo-grd}
programa_objetivo <- "GESTION DE RIESGOS Y EMERGENCIAS"

# 1. Códigos GRD en df_det_inv (filtro por programa, sin crear objeto completo).
codigos_grd_det <- unique(as.character(
  df_det_inv[
    stringi::stri_trans_general(programa, "Latin-ASCII") == programa_objetivo,
    codigo_unico
  ]
))

# 2. Códigos únicos en df_pu_geoinv_inv_g (puede tener múltiples puntos por código).
codigos_grd_geo <- unique(as.character(df_pu_geoinv_inv_g$codigo_unico))

# 3. Códigos únicos en df_grd_2012_25 (una fila por año por código).
codigos_grd_ts <- unique(as.character(df_grd_2012_25[["codigo_unico"]]))

# 4. Intersección de los tres conjuntos.
codigos_grd_comunes <- base::Reduce(
  intersect,
  list(codigos_grd_det, codigos_grd_geo, codigos_grd_ts)
)

cat(glue::glue(
  "GRD en df_det_inv:              {length(codigos_grd_det)}\n",
  "Únicos en df_pu_geoinv_inv_g:   {length(codigos_grd_geo)}\n",
  "Únicos en df_grd_2012_25:       {length(codigos_grd_ts)}\n",
  "Universo común (intersección):  {length(codigos_grd_comunes)}\n"
))
```

# Depuración (limpieza) de cada base

## `df_det_inv` → filtro GRD → `df_det_inv_grd_dp`

Filtramos por `programa == "GESTIÓN DE RIESGOS Y EMERGENCIAS"`. Dado
que la tilde puede fallar si la codificación del CSV cambia, usamos
una comparación que tolera variantes normalizando con
`stringi::stri_trans_general`.

```{r filtrar-grd}
# programa_objetivo fue definido en identificar-universo-grd.
df_det_inv_grd <- df_det_inv[
  stringi::stri_trans_general(programa, "Latin-ASCII") == programa_objetivo
]

cat(glue::glue(
  "Filas GRD (filtro programa): {nrow(df_det_inv_grd)} de {nrow(df_det_inv)}\n"
))

# Liberar memoria — df_det_inv ya no se usa en el resto del cuaderno.
rm(df_det_inv); invisible(gc())

# Restringir al universo común de las tres bases.
df_det_inv_grd_dp <- df_det_inv_grd[codigo_unico %in% codigos_grd_comunes]
df_det_inv_grd_dp[, codigo_unico := as.character(codigo_unico)]
rm(df_det_inv_grd)

cat(glue::glue(
  "df_det_inv_grd_dp (universo común): {nrow(df_det_inv_grd_dp)} filas\n"
))
```

## `df_pu_geoinv_inv_g` → `df_pu_geoinv_inv_g_dp`

Nos quedamos con las columnas mínimas, aseguramos un punto por
`codigo_unico` y aseguramos que la llave esté en character.

```{r depurar-gpkg}
df_pu_geoinv_inv_g_dp <- df_pu_geoinv_inv_g |>
  # Restringir al universo común antes de cualquier otro procesamiento.
  dplyr::filter(codigo_unico %in% codigos_grd_comunes) |>
  dplyr::select(codigo_unico, codigo_pro, link_ssi,
                des_servicio, des_tipologia_esri,
                nom_funcio, estado_sit, marco,  
                departamen, provincia, distrito, nombre_loc, 
                incluido_pmi, id_ccpp, avance, avan_anual) |>
  # distinct() preserva el componente sf y conserva la primera
  # fila por codigo_unico. Según el usuario los demás valores son
  # iguales excepto la ubicación, así que es seguro.
  dplyr::distinct(codigo_unico, .keep_all = TRUE) |>
  dplyr::mutate(codigo_unico = as.character(codigo_unico))

cat(glue::glue(
  "Puntos únicos por codigo_unico (universo común): {nrow(df_pu_geoinv_inv_g_dp)}\n"
))
# [POR REVISAR]
rm(df_pu_geoinv_inv_g); invisible(gc())
```

## Fusión geoespacial → `df_pu_geoinv_inv_g_dpf`

Al compartir el mismo universo `codigos_grd_comunes`, todos los registros de
`df_pu_geoinv_inv_g_dp` tienen match garantizado en `df_det_inv_grd_dp`.
Usamos **inner join** para hacerlo explícito: si algún paso previo se
desfasara, el join fallaría ruidosamente en lugar de producir NAs silenciosos.

```{r fusionar-geo}
df_pu_geoinv_inv_g_dpf <- df_pu_geoinv_inv_g_dp |>
  dplyr::inner_join(df_det_inv_grd_dp, by = "codigo_unico")

# [POR REVISAR]
stopifnot(nrow(df_pu_geoinv_inv_g_dpf) == length(codigos_grd_comunes))
stopifnot(inherits(df_pu_geoinv_inv_g_dpf, "sf"))

cat(glue::glue(
  "df_pu_geoinv_inv_g_dpf: {nrow(df_pu_geoinv_inv_g_dpf)} filas ",
  "(debe ser igual a {length(codigos_grd_comunes)})\n"
))
```

## `df_grd_2012_25` → `df_grd_2012_25_dp`

```{r depurar-grd-12-25}
# Conservar todas las filas anuales de las inversiones del universo común.
df_grd_2012_25_dp <- df_grd_2012_25[codigo_unico %in% codigos_grd_comunes]

cat(glue::glue(
  "df_grd_2012_25_dp: {nrow(df_grd_2012_25_dp)} filas ",
  "({data.table::uniqueN(df_grd_2012_25_dp$codigo_unico)} inversiones únicas)\n"
))

rm(df_grd_2012_25); invisible(gc())
```

## Fusión multitemporal → `df_grd_2012_25_dpf`

Para el merge por serie de tiempo descartamos la geometría del lado
geoespacial: ni plotear una serie por año requiere geometría, ni
tiene sentido arrastrar el costo computacional de la clase `sf`.
Al compartir el universo común el **inner join** garantiza que no quede
ninguna fila sin atributos de `df_pu_geoinv_inv_g_dpf`.

```{r fusionar-temporal}
# Fila 2026 (año en curso) desde el detalle de inversiones.
# El detalle trae PIA, PIM y devengado del año actual a nivel de inversión;
# el devengado coincide con la capa ESRI (correlación 1.0, verificado).
# Extiende la serie SIAF 2012-2025 al año en curso.
df_grd_2026_dp <- df_det_inv_grd_dp[, .(
  codigo_unico,
  producto_proyecto_nombre = NA_character_,
  anio      = 2026L,
  pia       = as.numeric(pia_anio_actual),
  pim       = as.numeric(pim_anio_actual),
  devengado = as.numeric(dev_anio_actual)
)]
df_grd_2026_dp[is.na(devengado), devengado := 0]

# Serie 2012-2026: filas históricas (SIAF) + fila 2026 (detalle).
df_grd_serie_dp <- data.table::rbindlist(
  list(df_grd_2012_25_dp, df_grd_2026_dp), use.names = TRUE, fill = TRUE
)

df_grd_2012_25_dpf <- df_grd_serie_dp |>
  dplyr::inner_join(
    sf::st_drop_geometry(df_pu_geoinv_inv_g_dpf),
    by = "codigo_unico"
  )

# [POR REVISAR]
stopifnot(
  setequal(
    unique(df_grd_2012_25_dpf$codigo_unico),
    codigos_grd_comunes
  )
)

cat(glue::glue(
  "df_grd_2012_25_dpf: {nrow(df_grd_2012_25_dpf)} filas ",
  "({data.table::uniqueN(df_grd_2012_25_dpf$codigo_unico)} inversiones únicas)\n"
))
```

# Análisis exploratorio

## Resumen por variable de las dos bases fusionadas

Para las variables **numéricas** usamos `summarytools::dfSummary()`, que
muestra histogramas con escala relativa al rango de cada variable — más
informativo que el histograma ASCII de skimr cuando las distribuciones
son muy sesgadas. Para las variables **no numéricas** (texto, fecha,
lógicas) se mantiene `skimr::skim()`, que reporta `n_missing`,
`complete_rate` [POR REVISAR] y estadísticos de carácter. Para la base geoespacial
quitamos primero la geometría.
[POSIXct POR REVISAR]

```{r skim-dpf-geo-num}
#| results: asis
df_geo_plain <- sf::st_drop_geometry(df_pu_geoinv_inv_g_dpf)
print(
  summarytools::dfSummary(
    dplyr::select(df_geo_plain, where(is.numeric)),
    graph.magnif  = 0.75,
    valid.col     = FALSE,
    headings      = FALSE
  ),
  method = "render"
)
# [ciertamente se observa que el avance físico y avance de ejecución no son representativos, por tener bastantes datos faltantes.]
```

```{r skim-dpf-geo-cat}
skimr::skim(dplyr::select(
  sf::st_drop_geometry(df_pu_geoinv_inv_g_dpf),
  !where(is.numeric)
))
```

```{r skim-dpf-temporal-num}
#| results: asis

# print(
#   summarytools::dfSummary(
#     dplyr::select(df_grd_2012_25_dpf, where(is.numeric)),
#     graph.magnif  = 0.75,
#     valid.col     = FALSE,
#     headings      = FALSE
#   ),
#   method = "render" # [POR REVISAR]
# )

# En realidad no se considera relevante este análisis para una serie temporal.
```

```{r skim-dpf-temporal-cat}
# skimr::skim(dplyr::select(df_grd_2012_25_dpf, !where(is.numeric)))

# En realidad no se considera relevante este análisis para una serie temporal.
```

## Descripción de una inversión específica

El valor viene del chunk de "Opciones del usuario" al inicio del
cuaderno. Cambia `codigo_inv_foco` ahí arriba para re-ejecutar esta
sección contra otro proyecto.

```{r inversion-foco-input}
cod_foco <- as.character(codigo_inv_foco)
cat("Inversión focalizada:", cod_foco, "\n")
```

```{r inversion-foco-ejecutar}
#| results: asis
# Fila geoespacial de la inversión focalizada.
fila_foco <- df_pu_geoinv_inv_g_dpf |>
  dplyr::filter(codigo_unico == cod_foco)

if (nrow(fila_foco) == 0L) {
  message("No se encontró el codigo_unico ", cod_foco,
          " en la base geoespacial fusionada.")
} else {
  # Tabla de atributos: una fila por variable con su valor actual.
  tabla_fila <- fila_foco |>
    sf::st_drop_geometry() |>
    dplyr::mutate(
      dplyr::across(where(is.numeric), ~scales::comma(., accuracy = 1))
    ) |>
    tidyr::pivot_longer(
      cols             = dplyr::everything(),
      names_to         = "variable",
      values_to        = "valor",
      values_transform = list(valor = as.character)
    )

  # Acumular widgets HTML; knitr solo captura correctamente el HTML
  # del último valor devuelto por el bloque externo. Colectar todos
  # en una lista y devolverlos con tagList resuelve el problema de
  # widgets dentro de ramas condicionales anidadas.
  widgets_out <- list()

  tabla_fila <- dplyr::mutate(tabla_fila, variable = label_var(variable))

  print(knitr::kable(
    tabla_fila,
    format     = "html",
    caption    = glue::glue("Atributos de la inversión {cod_foco}"),
    table.attr = 'style="background-color: white;"'
  ))

  # Serie de tiempo asociada al proyecto (si existe).
  # Se agrupa por anio porque el join puede traer varias filas por año
  # (distintos registros de la misma inversión). Sumar pia/pim/devengado
  # es correcto: son montos aditivos dentro del mismo proyecto.
  # [POR REVISAR]
  serie_foco <- df_grd_2012_25_dpf |>
    dplyr::filter(codigo_unico == cod_foco) |>
    dplyr::group_by(anio) |>
    dplyr::summarise(
      pia       = sum(pia,       na.rm = TRUE),
      pim       = sum(pim,       na.rm = TRUE),
      devengado = sum(devengado, na.rm = TRUE),
      .groups   = "drop"
    ) |>
    dplyr::arrange(anio)

  if (nrow(serie_foco) > 0L) {
    # Acumular cada métrica a lo largo del tiempo y convertir a formato
    # largo para graficar las tres series en un mismo eje.
    serie_largo <- serie_foco |>
      dplyr::select(anio, pia, pim, devengado) |>
      dplyr::mutate(
        dplyr::across(c(pia, pim, devengado), cumsum)
      ) |>
      tidyr::pivot_longer(
        cols      = c(pia, pim, devengado),
        names_to  = "metrica",
        values_to = "valor"
      )

    g <- ggplot2::ggplot(
      serie_largo,
      ggplot2::aes(x = anio, y = valor, color = metrica)
    ) +
      ggplot2::geom_line(linewidth = 1) +
      ggplot2::geom_point() +
      ggplot2::scale_y_continuous(labels = scales::label_comma()) +
      ggplot2::scale_x_continuous(breaks = scales::breaks_width(1)) +
      ggplot2::labs(
        title = glue::glue("Ejecución presupuestal acumulada 2012-2025 — CUI {cod_foco}"),
        x = "Año", y = "Soles acumulados"
      ) +
      ggplot2::theme_minimal() +
      ggplot2::theme(axis.text.x = ggplot2::element_text(angle = 45, hjust = 1,
                                                         size = 8))

    widgets_out[["grafica"]] <- bslib::card(
      full_screen = TRUE,
      bslib::card_header(glue::glue("Ejecución presupuestal acumulada — CUI {cod_foco}")),
      bslib::card_body(plotly::ggplotly(g))
    )
  } else {
    message("No hay serie temporal para ", cod_foco)
  }

  # Mini-mapa leaflet centrado en el punto.
  mapa_foco <- leaflet::leaflet(fila_foco) |>
    leaflet::addTiles() |>
    leaflet::addCircleMarkers(
      radius = 8, color = "red", fillOpacity = 0.8,
      popup = ~glue::glue(
        "<b>{nombre_inversion}</b><br>",
        "Tipología: {des_tipologia}<br>",
        "Monto viable: {scales::label_comma()(monto_viable)}<br>",
        "Costo actualizado: ",
        "{scales::label_comma()(costo_actualizado)}"
      )
    )
  widgets_out[["mapa"]] <- bslib::card(
    full_screen = TRUE,
    bslib::card_header(glue::glue("Ubicación — CUI {cod_foco}")),
    bslib::card_body(mapa_foco, padding = 0)
  )

  # Devolver todos los widgets como una sola pieza HTML.
  htmltools::tagList(widgets_out)
}
```

## Promedios por `des_tipologia`

```{r tabla-promedios-tipologia}
tabla_tipologia <- df_pu_geoinv_inv_g_dpf |>
  sf::st_drop_geometry() |>
  dplyr::filter(!is.na(des_tipologia)) |>
  dplyr::group_by(des_tipologia) |>
  dplyr::summarise(
    n_proyectos            = dplyr::n(),
    costo_actualizado_prom = mean(costo_actualizado, na.rm = TRUE),
    monto_viable_prom      = mean(monto_viable,      na.rm = TRUE),
    .groups                = "drop"
  ) |>
  dplyr::arrange(dplyr::desc(costo_actualizado_prom))

# [POR REVISAR] ya no es necesario poner ungroup?

DT::datatable(
  dplyr::rename_with(tabla_tipologia, label_var),
  rownames = FALSE,
  options  = list(pageLength = 15, scrollX = TRUE),
  caption  = "Promedios por tipología"
) |>
  DT::formatRound(
    label_var(c("costo_actualizado_prom", "monto_viable_prom")),
    digits = 0, mark = ","
  )
```

## Tabla interactiva de crecimientos porcentuales

Calculamos dos columnas:

- `pct_costo_vs_viable` = cambio porcentual de `costo_actualizado`
  respecto de `monto_viable`.
- `pct_pim_vs_pia` = cambio porcentual del `pim_anio_actual`
  respecto del `pia_anio_actual`.

> **Nota sobre la semántica.** El pedido original en `plan_0.md`
> dice literalmente "PIA respecto del PIM". En la práctica
> presupuestal el PIA es el inicial y el PIM es el modificado, de
> modo que el crecimiento natural es **PIM sobre PIA**, no al
> revés. Se implementa PIM-vs-PIA; si prefieres la otra convención,
> basta con invertir el signo o intercambiar las columnas en el
> cálculo de `pct_pim_vs_pia`.

```{r tabla-crecimiento}
tabla_crecimiento <- df_pu_geoinv_inv_g_dpf |>
  sf::st_drop_geometry() |>
  dplyr::mutate(
    # Crecimientos porcentuales.
    pct_costo_vs_viable = dplyr::if_else(
      is.finite(monto_viable) & monto_viable != 0,
      (costo_actualizado - monto_viable) / monto_viable * 100,
      NA_real_
    ),
    pct_pim_vs_pia = dplyr::if_else(
      is.finite(pia_anio_actual) & pia_anio_actual != 0,
      (pim_anio_actual - pia_anio_actual) / pia_anio_actual * 100,
      NA_real_
    )
  ) |>
  dplyr::select(
    codigo_unico, nombre_inversion, des_tipologia,
    monto_viable, costo_actualizado, pct_costo_vs_viable,
    pia_anio_actual, pim_anio_actual, pct_pim_vs_pia
  )

DT::datatable(
  dplyr::rename_with(tabla_crecimiento, label_var),
  rownames = FALSE,
  filter   = "top",
  # order: columna 5 (costo_actualizado, índice 0-based = 4) descendente.
  options  = list(
    pageLength = 10,
    scrollX    = FALSE, # [POR REVISAR]
    order      = list(list(4L, "desc")),
    # Fuente más pequeña para que las 9 columnas entren sin scroll.
    initComplete = DT::JS(
      "function(settings, json) {",
      "$(this.api().table().node()).css('font-size', '11px');",
      "}"
    )
  ),
  caption  = "Crecimientos porcentuales por proyecto"
) |>
  DT::formatRound(
    label_var(c("monto_viable", "costo_actualizado",
                "pia_anio_actual", "pim_anio_actual")),
    digits = 0, mark = ","
  ) |>
  DT::formatRound(
    label_var(c("pct_costo_vs_viable", "pct_pim_vs_pia")),
    digits = 1
  )
```

# Análisis avanzado

## Mapa global de inversiones GRD

El mapa anterior solo mostraba la inversión focalizada. Aquí desplegamos
**todas** las inversiones del universo común para ver su distribución
espacial a nivel nacional.

Los marcadores se agrupan automáticamente (*clustering*) al alejarse y se
expanden al acercarse, lo que evita saturar la pantalla con miles de puntos.
El **color** identifica la tipología y el **radio** es proporcional al
logaritmo del costo actualizado (necesario porque los montos abarcan varios
órdenes de magnitud).

```{r mapa-global-grd}
# Paleta de colores ordenada por frecuencia: las tipologías más comunes
# reciben los colores con mayor separación perceptual (hue muy distinto).
# Las tipologías raras heredan tonos grises desaturados — aparecen poco,
# así que su distinguibilidad importa menos.
tipologias_por_freq <- df_pu_geoinv_inv_g_dpf |>
  sf::st_drop_geometry() |>
  dplyr::count(des_tipologia, sort = TRUE) |>
  dplyr::pull(des_tipologia)

# Paleta de 12 colores de alto contraste (hand-picked maximizando separación
# de matiz). Cubre las 12 tipologías más frecuentes con buena distinguibilidad.
colores_alto_contraste <- c(
  "#E41A1C",  # rojo
  "#377EB8",  # azul
  "#4DAF4A",  # verde
  "#984EA3",  # morado
  "#FF7F00",  # naranja
  "#FFD92F",  # amarillo
  "#A65628",  # marrón
  "#F781BF",  # rosa
  "#00CED1",  # turquesa
  "#1F78B4",  # azul oscuro
  "#6A3D9A",  # morado oscuro
  "#B15928"   # naranja oscuro
)

# Para tipologías 13+ (cola larga): tonos grises desaturados que se
# distinguen del grupo principal pero no compiten visualmente.
colores_cola <- grDevices::gray.colors(
  n     = max(0, length(tipologias_por_freq) - length(colores_alto_contraste)),
  start = 0.5, end = 0.85
)

paleta_ordenada <- c(
  colores_alto_contraste[seq_len(min(length(colores_alto_contraste),
                                     length(tipologias_por_freq)))],
  colores_cola
)

pal_tipologia <- leaflet::colorFactor(
  palette  = paleta_ordenada,
  # IMPORTANTE: domain ordenado por frecuencia descendente — colorFactor
  # asigna paleta en el orden de los levels.
  levels   = tipologias_por_freq,
  na.color = "#BBBBBB"
)

# Radio en píxeles proporcional a log10(costo + 1) para comprimir la escala.
# Se normaliza entre 3 y 9 px: lo suficiente para distinguir tamaños sin
# saturar la vista nacional cuando hay miles de puntos superpuestos.
radios <- with(sf::st_drop_geometry(df_pu_geoinv_inv_g_dpf), {
  log_costo <- log10(pmax(costo_actualizado, 1, na.rm = TRUE))
  r_min <- 3; r_max <- 9
  r_min + (log_costo - min(log_costo, na.rm = TRUE)) /
    (max(log_costo, na.rm = TRUE) - min(log_costo, na.rm = TRUE) + 1e-9) *
    (r_max - r_min)
})

# Para un universo de pocos miles de puntos, el HTML embed-resources se
# mantiene manejable sin clustering.
mapa <- leaflet::leaflet(df_pu_geoinv_inv_g_dpf) |>
  leaflet::addProviderTiles(leaflet::providers$CartoDB.Positron) |>
  leaflet::addCircleMarkers(
    radius      = radios,
    color       = ~pal_tipologia(des_tipologia),
    fillOpacity = 0.45,
    stroke      = TRUE,
    weight      = 0.4,
    opacity     = 0.6,
    popup = ~glue::glue(
      "<b>{nombre_inversion}</b><br>",
      "<i>{des_tipologia}</i><br>",
      "Entidad: {entidad}<br>",
      "Estado: {estado}<br>",
      "Costo actual.: S/ {scales::label_comma()(costo_actualizado)}<br>",
      "Av. ejecución: {avance_ejecucion}%"
    ),
    # Clustering ligero (maxClusterRadius bajo = solo agrupa puntos muy
    # cercanos) + spiderfy: al llegar al zoom máximo, los puntos que
    # comparten ubicación se despliegan radialmente para poder clickearlos
    # individualmente sin que el color se mezcle.
    clusterOptions = leaflet::markerClusterOptions(
      maxClusterRadius           = 25,
      spiderfyOnMaxZoom          = TRUE,
      spiderfyDistanceMultiplier = 1.8,
      showCoverageOnHover        = FALSE,
      zoomToBoundsOnClick        = TRUE
    )
  ) |>
  leaflet::addLegend(
    position   = "bottomright",
    pal        = pal_tipologia,
    values     = ~des_tipologia,
    title      = "Tipología",
    opacity    = 0.8,
    # className aplica la clase CSS definida abajo para controlar ancho y
    # tamaño de fuente de la leyenda.
    className  = "info legend leyenda-tipologia"
  )

# CSS local: limita el ancho de la leyenda y permite el salto de línea
# en etiquetas largas. Se inyecta junto con el card para que viaje en el
# HTML autocontenido.
css_leyenda <- htmltools::tags$style(htmltools::HTML("
  .leaflet-container .leyenda-tipologia,
  .leaflet-container .leyenda-tipologia * {
    font-size: 9px !important;
    line-height: 1.15 !important;
  }
  .leaflet-container .leyenda-tipologia {
    max-width: 200px !important;
    padding: 4px 6px !important;
    white-space: normal !important;
  }
  .leaflet-container .leyenda-tipologia i {
    width: 10px !important;
    height: 10px !important;
    margin-right: 4px !important;
  }
"))

# bslib::card con full_screen = TRUE agrega un botón en la esquina
# inferior-derecha para expandir a pantalla completa.
htmltools::tagList(
  css_leyenda,
  bslib::card(
    full_screen = TRUE,
    bslib::card_header("Mapa global de inversiones GRD"),
    bslib::card_body(mapa, padding = 0)
  )
)
```

## Cortes geográficos por departamento

El campo `ubigeo` sigue el estándar INEI: los **dos primeros dígitos**
identifican el departamento (p. ej., `15` = Lima, `06` = Cajamarca).
Lo extraemos con `stringr::str_sub()` y cruzamos con un lookup inline
de los 26 departamentos/regiones del Perú.

```{r cortes-departamento}
# Lookup de código de departamento (2 dígitos) a nombre.
depto_lookup <- tibble::tribble(
  ~cod_depto, ~departamento,
  "01", "Amazonas",     "02", "Áncash",       "03", "Apurímac",
  "04", "Arequipa",     "05", "Ayacucho",      "06", "Cajamarca",
  "07", "Callao",       "08", "Cusco",          "09", "Huancavelica",
  "10", "Huánuco",      "11", "Ica",            "12", "Junín",
  "13", "La Libertad",  "14", "Lambayeque",     "15", "Lima",
  "16", "Loreto",       "17", "Madre de Dios",  "18", "Moquegua",
  "19", "Pasco",        "20", "Piura",           "21", "Puno",
  "22", "San Martín",   "23", "Tacna",           "24", "Tumbes",
  "25", "Ucayali",      "98", "Extranjero/SD"
)

df_geo_plain <- sf::st_drop_geometry(df_pu_geoinv_inv_g_dpf)

tabla_deptos <- df_geo_plain |>
  dplyr::mutate(
    cod_depto = stringr::str_sub(ubigeo, 1, 2),
    # Algunos ubigeos son NA o tienen menos de 2 dígitos — tratarlos como SD.
    cod_depto = dplyr::if_else(
      !is.na(cod_depto) & nchar(cod_depto) == 2,
      cod_depto, "98"
    )
  ) |>
  dplyr::left_join(depto_lookup, by = "cod_depto") |>
  dplyr::mutate(
    departamento = dplyr::coalesce(departamento, glue::glue("Cod {cod_depto}"))
  ) |>
  dplyr::group_by(departamento) |>
  dplyr::summarise(
    n_proyectos         = dplyr::n(),
    costo_total         = sum(costo_actualizado, na.rm = TRUE),
    monto_viable_total  = sum(monto_viable,      na.rm = TRUE),
    sobrecosto_prom_pct = mean(
      dplyr::if_else(
        is.finite(monto_viable) & monto_viable > 0,
        (costo_actualizado - monto_viable) / monto_viable * 100,
        NA_real_
      ),
      na.rm = TRUE
    ),
    .groups = "drop"
  ) |>
  dplyr::arrange(dplyr::desc(costo_total))

# Verificar que la suma de proyectos por departamento = universo común.
stopifnot(sum(tabla_deptos$n_proyectos) == length(codigos_grd_comunes))

DT::datatable(
  tabla_deptos,
  rownames = FALSE,
  filter   = "top",
  options  = list(pageLength = 15, scrollX = TRUE),
  caption  = "Inversiones GRD por departamento",
  colnames = c("Departamento", "N° proyectos", "Costo total (S/)",
               "Monto viable total (S/)", "% Sobrecosto prom.")
) |>
  DT::formatRound(c("costo_total", "monto_viable_total"), digits = 0, mark = ",") |>
  DT::formatRound("sobrecosto_prom_pct", digits = 1)
```

```{r grafico-top15-deptos}
# Top 15 por costo total — barra horizontal para que los nombres entren.
top15_deptos <- tabla_deptos |>
  dplyr::slice_head(n = 15) |>
  dplyr::mutate(departamento = forcats::fct_reorder(departamento, costo_total))

g_deptos <- ggplot2::ggplot(
  top15_deptos,
  ggplot2::aes(x = costo_total, y = departamento,
               text = scales::label_comma()(costo_total))
) +
  ggplot2::geom_col(fill = "#2166AC") +
  ggplot2::scale_x_continuous(labels = scales::label_comma()) +
  ggplot2::labs(
    title = "Top 15 departamentos por costo actualizado total",
    x = "Costo actualizado total (S/)", y = NULL
  ) +
  ggplot2::theme_minimal()

bslib::card(
  full_screen = TRUE,
  bslib::card_header("Top 15 departamentos por costo"),
  bslib::card_body(plotly::ggplotly(g_deptos, tooltip = c("y", "text")))
)
```

## Distribuciones de montos (escala logarítmica)

Los montos de inversión pública suelen estar muy sesgados a la derecha:
pocos proyectos grandes concentran la mayor parte del gasto mientras la
mayoría son pequeños. Un histograma en escala lineal aplasta el grueso
de la distribución. Por eso usamos **escala logarítmica en el eje x**:
en esa escala la distribución se vuelve legible y los clústeres de
proyectos de tamaño similar se distinguen claramente.

Las cuatro variables que graficamos (`monto_viable`, `costo_actualizado`,
`pia_anio_actual`, `pim_anio_actual`) corresponden a distintas etapas del
ciclo presupuestal — verlas juntas revela si hay compresión o expansión
sistemática en cada paso.

```{r distrib-montos}
# Pasar las cuatro variables a formato largo para usar facet_wrap().
# Solo tomamos filas con valor > 0 porque log10(0) = -Inf.
df_montos_largo <- sf::st_drop_geometry(df_pu_geoinv_inv_g_dpf) |>
  dplyr::select(monto_viable, costo_actualizado,
                pia_anio_actual, pim_anio_actual) |>
  tidyr::pivot_longer(
    cols      = dplyr::everything(),
    names_to  = "variable",
    values_to = "valor"
  ) |>
  dplyr::filter(is.finite(valor) & valor > 0) |>
  dplyr::mutate(
    variable = dplyr::recode(
      variable,
      monto_viable      = "Monto viable",
      costo_actualizado = "Costo actual.",
      pia_anio_actual   = "PIA actual",
      pim_anio_actual   = "PIM actual"
    )
  )

g_montos <- ggplot2::ggplot(
  df_montos_largo,
  ggplot2::aes(x = valor)
) +
  ggplot2::geom_histogram(
    bins  = 40, fill = "#4393C3", color = "white", alpha = 0.8
  ) +
  ggplot2::geom_density(
    ggplot2::aes(y = ggplot2::after_stat(count)),
    color = "#D6604D", linewidth = 0.8
  ) +
  ggplot2::scale_x_log10(labels = scales::label_comma()) +
  ggplot2::facet_wrap(~variable, scales = "free_y", ncol = 2) +
  ggplot2::labs(
    title = "Distribución de montos (escala log₁₀)",
    x     = "Soles (escala log₁₀)",
    y     = "Frecuencia"
  ) +
  ggplot2::theme_minimal()

bslib::card(
  full_screen = TRUE,
  bslib::card_header("Distribuciones de montos"),
  bslib::card_body(plotly::ggplotly(g_montos))
)
```

## Distribuciones de avances por estado del proyecto

¿Los proyectos "Cerrados" realmente alcanzaron 100% de avance?
¿Los "Activos" están distribuidos homogéneamente o se acumulan cerca
de 0? Los boxplots permiten responder ambas preguntas de un vistazo.
Los puntos individuales superpuestos (*jitter*) revelan valores extremos
que el boxplot resumiría.

```{r distrib-avances}
df_avances <- sf::st_drop_geometry(df_pu_geoinv_inv_g_dpf) |>
  dplyr::filter(!is.na(estado)) |>
  dplyr::select(estado, avance_fisico, avance_ejecucion) |>
  tidyr::pivot_longer(
    cols      = c(avance_fisico, avance_ejecucion),
    names_to  = "tipo_avance",
    values_to = "valor"
  ) |>
  dplyr::mutate(
    tipo_avance = dplyr::recode(
      tipo_avance,
      avance_fisico    = "Avance físico (%)",
      avance_ejecucion = "Avance ejecución (%)"
    )
  )

g_avances <- ggplot2::ggplot(
  df_avances,
  ggplot2::aes(x = estado, y = valor, fill = estado)
) +
  ggplot2::geom_boxplot(outlier.shape = NA, alpha = 0.6) +
  ggplot2::geom_jitter(width = 0.2, alpha = 0.15, size = 0.8) +
  ggplot2::facet_wrap(~tipo_avance, ncol = 2) +
  ggplot2::scale_y_continuous(limits = c(0, 100)) +
  ggplot2::labs(
    title = "Avance físico y de ejecución por estado del proyecto",
    x     = "Estado",
    y     = "Avance (%)"
  ) +
  ggplot2::theme_minimal() +
  ggplot2::theme(legend.position = "none",
                 axis.text.x = ggplot2::element_text(angle = 30, hjust = 1))

bslib::card(
  full_screen = TRUE,
  bslib::card_header("Avance físico y de ejecución por estado"),
  bslib::card_body(plotly::ggplotly(g_avances))
)
```

## Detección de outliers de costo por tipología

Un outlier global mezclaría tipologías de escalas muy distintas
(una pista de aterrizaje no es comparable con una pared de encauzamiento).
Usamos la regla de **Q3 + 3·IQR dentro de cada tipología** — es el
umbral de "outlier extremo" de Tukey y es más conservador que el ±2σ
habitual, apropiado cuando el objetivo es señalar casos verdaderamente
atípicos para revisión presupuestal.

```{r outliers-costo}
# df_geo_plain fue definido en el chunk cortes-departamento.
# Calcular límite de outlier por tipología.
limites_iqr <- df_geo_plain |>
  dplyr::filter(!is.na(des_tipologia) & !is.na(costo_actualizado)) |>
  dplyr::group_by(des_tipologia) |>
  dplyr::summarise(
    q3  = quantile(costo_actualizado, 0.75, na.rm = TRUE),
    iqr = IQR(costo_actualizado,           na.rm = TRUE),
    .groups = "drop"
  ) |>
  dplyr::mutate(limite_outlier = q3 + 3 * iqr)

df_outliers <- df_geo_plain |>
  dplyr::left_join(limites_iqr, by = "des_tipologia") |>
  dplyr::filter(costo_actualizado > limite_outlier) |>
  dplyr::mutate(
    pct_costo_vs_viable = dplyr::if_else(
      is.finite(monto_viable) & monto_viable > 0,
      (costo_actualizado - monto_viable) / monto_viable * 100,
      NA_real_
    )
  ) |>
  dplyr::select(
    codigo_unico, nombre_inversion, entidad,
    des_tipologia, costo_actualizado, pct_costo_vs_viable
  ) |>
  dplyr::arrange(dplyr::desc(costo_actualizado))

DT::datatable(
  dplyr::rename_with(df_outliers, label_var),
  rownames = FALSE,
  filter   = "top",
  options  = list(pageLength = 10, scrollX = TRUE),
  caption  = glue::glue(
    "Proyectos outlier de costo (> Q3 + 3·IQR dentro de su tipología) — ",
    "{nrow(df_outliers)} casos"
  )
) |>
  DT::formatRound(label_var(c("costo_actualizado")), digits = 0, mark = ",") |>
  DT::formatRound(label_var(c("pct_costo_vs_viable")), digits = 1)
```

## Evolución anual del portafolio GRD (2012-2026)

La serie temporal muestra cómo ha crecido — o caído — el presupuesto
asignado y la ejecución del conjunto de inversiones del universo común.
Observar PIA (inicial), PIM (modificado) y devengado juntos permite
identificar años de expansión presupuestal fuerte y años de baja ejecución.

> **Universo:** solo las inversiones presentes en los tres datasets
> (`codigos_grd_comunes`), no la totalidad del gasto GRD del país.

```{r serie-portafolio}
# Agregar por año la suma de PIA, PIM y devengado del universo común.
serie_portafolio <- data.table::as.data.table(df_grd_2012_25_dpf)[
  , .(
    pia       = sum(pia,       na.rm = TRUE),
    pim       = sum(pim,       na.rm = TRUE),
    devengado = sum(devengado, na.rm = TRUE)
  ),
  by = anio
][order(anio)]

# Verificar consistencia: suma total de devengado debe coincidir.
stopifnot(
  isTRUE(all.equal(
    sum(serie_portafolio$devengado),
    sum(df_grd_2012_25_dpf$devengado, na.rm = TRUE)
  ))
)

serie_largo <- serie_portafolio |>
  tidyr::pivot_longer(
    cols      = c(pia, pim, devengado),
    names_to  = "metrica",
    values_to = "valor"
  ) |>
  dplyr::mutate(
    metrica = dplyr::recode(
      metrica,
      pia = "PIA", pim = "PIM", devengado = "Devengado"
    )
  )

g_serie <- ggplot2::ggplot(
  serie_largo,
  ggplot2::aes(x = anio, y = valor, color = metrica,
               group = metrica,
               text = paste0(metrica, ": S/ ", scales::label_comma()(valor)))
) +
  ggplot2::geom_line(linewidth = 1) +
  ggplot2::geom_point(size = 2) +
  ggplot2::scale_color_manual(
    values = c(PIA = "#1A9850", PIM = "#4393C3", Devengado = "#D6604D")
  ) +
  ggplot2::scale_y_continuous(labels = scales::label_comma()) +
  ggplot2::scale_x_continuous(
    breaks = scales::breaks_width(1),
    labels = function(x) ifelse(x == 2026, "2026*", as.character(x))
  ) +
  ggplot2::labs(
    title   = "PIA, PIM y devengado anual del portafolio GRD",
    x       = "Año", y = "Soles", color = NULL
  ) +
  ggplot2::theme_minimal() +
  ggplot2::theme(axis.text.x = ggplot2::element_text(angle = 45, hjust = 1,
                                                     size = 8))

bslib::card(
  full_screen = TRUE,
  bslib::card_header("Evolución anual PIA / PIM / Devengado"),
  bslib::card_body(plotly::ggplotly(g_serie, tooltip = c("x", "text")))
)
```

> `*` 2026 es año en curso: ejecución parcial. PIA, PIM y Devengado provienen del
> detalle de inversiones (no del archivo SIAF 2012-2025), por lo que el porcentaje
> de ejecución 2026 es provisional y tiende a ser bajo.

## Ratios de ejecución y ampliación presupuestal por año

Los montos absolutos del gráfico anterior no responden si el presupuesto
*se ejecutó bien*. Estos dos ratios lo aclaran:

- **% Ejecución** = Devengado / PIM × 100: qué porción del presupuesto
  modificado se tradujo en gasto real. Un valor cercano al 100% indica
  buena ejecución; por debajo del 80% es señal de alerta.
- **% PIM/PIA** = PIM / PIA × 100: cuánto se amplió el presupuesto
  inicial. Valores altos reflejan reasignaciones internas o adiciones
  durante el año.

```{r serie-ratios}
serie_ratios <- serie_portafolio |>
  dplyr::mutate(
    pct_ejecucion = dplyr::if_else(pim > 0, devengado / pim * 100, NA_real_),
    pct_pim_pia   = dplyr::if_else(pia > 0, pim      / pia * 100, NA_real_)
  ) |>
  dplyr::select(anio, pct_ejecucion, pct_pim_pia) |>
  tidyr::pivot_longer(
    cols      = c(pct_ejecucion, pct_pim_pia),
    names_to  = "ratio",
    values_to = "valor"
  ) |>
  dplyr::mutate(
    ratio = dplyr::recode(
      ratio,
      pct_ejecucion = "% Ejecución (Dev./PIM)",
      pct_pim_pia   = "% PIM vs. PIA"
    )
  )

g_ratios <- ggplot2::ggplot(
  serie_ratios,
  ggplot2::aes(x = anio, y = valor, color = ratio, group = ratio,
               text = paste0(ratio, ": ", round(valor, 1), "%"))
) +
  ggplot2::geom_line(linewidth = 1) +
  ggplot2::geom_point(size = 2) +
  ggplot2::scale_color_manual(
    values = c("% Ejecución (Dev./PIM)" = "#D6604D",
               "% PIM vs. PIA"         = "#4393C3")
  ) +
  ggplot2::scale_y_continuous(labels = ~paste0(., "%")) +
  ggplot2::scale_x_continuous(
    breaks = scales::breaks_width(1),
    labels = function(x) ifelse(x == 2026, "2026*", as.character(x))
  ) +
  ggplot2::labs(
    title = "Ratios de ejecución y ampliación presupuestal por año",
    x = "Año", y = "Porcentaje (%)", color = NULL
  ) +
  ggplot2::theme_minimal() +
  ggplot2::theme(axis.text.x = ggplot2::element_text(angle = 45, hjust = 1,
                                                     size = 8))

bslib::card(
  full_screen = TRUE,
  bslib::card_header("Ratios de ejecución y ampliación presupuestal"),
  bslib::card_body(plotly::ggplotly(g_ratios, tooltip = c("x", "text")))
)
```

## Top 10 entidades y tipologías por devengado acumulado 2012-2026

¿Quiénes concentran la mayor ejecución histórica? Las dos tablas siguientes
muestran los principales ejecutores por **entidad** y por **tipología**.
El devengado acumulado es el indicador más robusto de ejecución real porque
es la etapa del ciclo que efectivamente genera obligación de pago.

```{r top-entidades-tipologias}
# ---- Top 10 entidades -------------------------------------------------------
top_entidades <- data.table::as.data.table(df_grd_2012_25_dpf)[
  , .(devengado_acum = sum(devengado, na.rm = TRUE)), by = entidad
][order(-devengado_acum)][1:10]

dt_entidades <- DT::datatable(
  dplyr::rename_with(top_entidades, label_var),
  rownames = FALSE,
  options  = list(pageLength = 10, dom = "t"),
  caption  = "Top 10 entidades por devengado acumulado"
) |>
  DT::formatRound(label_var("devengado_acum"), digits = 0, mark = ",")

# ---- Top 10 tipologías ------------------------------------------------------
top_tipologias <- data.table::as.data.table(df_grd_2012_25_dpf)[
  , .(devengado_acum = sum(devengado, na.rm = TRUE)), by = des_tipologia
][order(-devengado_acum)][1:10]

dt_tipologias <- DT::datatable(
  dplyr::rename_with(top_tipologias, label_var),
  rownames = FALSE,
  options  = list(pageLength = 10, dom = "t"),
  caption  = "Top 10 tipologías por devengado acumulado"
) |>
  DT::formatRound(label_var("devengado_acum"), digits = 0, mark = ",")

htmltools::tagList(
  htmltools::h4("Por entidad"),
  dt_entidades,
  htmltools::br(),
  htmltools::h4("Por tipología"),
  dt_tipologias
)
```

# Sugerencias de buenas prácticas

Algunas recomendaciones que notamos durante el armado del cuaderno:

1. **Reproducibilidad con `renv`.** Ya existe un `renv.lock` en el
   proyecto. Usa `renv::restore()` al clonar el repo en vez de
   depender del `if (!require(...))` (que instala en la librería
   del usuario).
2. **Nombres con tildes.** El filtro por `programa` puede romperse
   si la fuente cambia la codificación. Aquí normalizamos con
   `stringi::stri_trans_general` para ser tolerantes.
3. **PIA vs PIM.** La dirección del cambio porcentual importa — ver
   nota en la sección anterior.
4. **Llave como character.** `codigo_unico` viaja siempre como
   `character` en las tres bases para evitar coerciones silenciosas
   en los joins.
5. **`duckdb` si escalas.** Si en el futuro `df_det_inv` deja de
   caber en memoria, considerar `duckdb` con lectura
   *out-of-memory* en vez de `fread + select`.

# Información de sesión

```{r session-info}
sessioninfo::session_info()
```
