---
title: "Análisis exploratorio de Inversiones de GRD"
author: "MEF-Pro"
date: today
page-layout: full
format:
  html:
    # toc: true
    # toc-depth: 3
    # toc-location: left
    # number-sections: true
    code-fold: false
    embed-resources: true
    fig-width: 9
    fig-height: 5
execute:
  warning: true
  message: true
  error: true
  eval: true
---

# Presentación

Este cuaderno realiza la **depuración** y el **análisis exploratorio
de datos (EDA)** de las inversiones peruanas del programa *Gestión de
Riesgos y Emergencias*. Combina tres fuentes:

1. **`df_det_inv`** — Detalle de inversiones del MEF (tabular,
   descargable del portal de datos abiertos).
2. **`df_pu_geoinv_inv_g`** — Puntos georreferenciados de inversiones
   (capa ESRI del MEF).
3. **`df_grd_2012_25`** — Serie de tiempo de ejecución de gasto
   2012-2025 (archivo interno en `midputs/`).

El cuaderno está escrito con fines educativos: cada paso va
comentado y se explica *por qué* se hace, no solo *qué* se hace.
Todos los chunks muestran warnings, mensajes y errores al renderizar
para que el lector obtenga una imagen realista del proceso.

> **Antes de ejecutar por primera vez**: si el proyecto usa `renv`,
> corre `renv::restore()` en la consola para fijar las versiones de
> los paquetes. Si no, el chunk de instalación de paquetes también
> hará el trabajo, aunque puede tardar más la primera vez.

# Configuración

## Opciones del usuario

Este es el único chunk que normalmente debes tocar. Aquí controlas
de dónde salen los datos y qué inversión quieres inspeccionar con
detalle en la sección de "inversión específica".

```{r opciones-usuario}
# ============ OPCIONES DEL USUARIO ============

# ¿De dónde leer los datos?
#   1 = Descargar nuevamente los datos de internet
#   2 = Usar los datos más recientes disponibles en la carpeta raw/
opcion_datos <- 2L

# CODIGO_UNICO de la inversión a describir individualmente más abajo.
# Edita este valor para re-ejecutar el análisis de un proyecto puntual.
codigo_inv_foco <- "2508148"

# ==============================================
```

## Paquetes

Usamos el patrón `if (!require(...)) install.packages(...)` que
facilita levantar el entorno en una máquina nueva. Sin embargo, la
forma más reproducible es `renv::restore()` al inicio del proyecto.

```{r paquetes}
# Evita notación científica en todos los outputs numéricos.
options(scipen = 999)

# --- Utilitarios básicos ---------------------------------------------------
if (!require("devtools")) install.packages("devtools")
if (!require("remotes"))  install.packages("remotes")
if (!require("here"))     install.packages("here")
library(here)  # rutas relativas robustas al proyecto

# --- Manipulación de datos -------------------------------------------------
if (!require("tidyverse"))  install.packages("tidyverse")
if (!require("data.table")) install.packages("data.table")
if (!require("janitor"))    install.packages("janitor")
if (!require("stringr"))    install.packages("stringr")
library(tidyverse)
library(data.table)
library(janitor)
library(stringr)

# --- Geoespacial -----------------------------------------------------------
if (!require("sf"))         install.packages("sf")
if (!require("rmapshaper")) install.packages("rmapshaper")
library(sf)
library(rmapshaper)

# esri2sf no está en CRAN; se descarga de GitHub con remotes.
if (!require("esri2sf")) remotes::install_github("elipousson/esri2sf")
library(esri2sf)

# --- Visualización ---------------------------------------------------------
if (!require("plotly"))  install.packages("plotly")
if (!require("scales"))  install.packages("scales")
library(plotly)
library(scales)

if (!require("leaflet")) install.packages("leaflet")
library(leaflet)

# leaflet.extras necesita versión de desarrollo para grupos de capas.
if (!require("leaflet.extras")) {
  remotes::install_github("trafficonese/leaflet.extras")
}
library(leaflet.extras)

if (!require("crosstalk")) install.packages("crosstalk")
if (!require("leafpop"))   install.packages("leafpop")
library(crosstalk)
library(leafpop)
# library(htmltools)

# --- Tablas y resúmenes ----------------------------------------------------
if (!require("DT"))     install.packages("DT")
if (!require("skimr"))  install.packages("skimr")
if (!require("glue"))   install.packages("glue")
if (!require("readxl")) install.packages("readxl")
if (!require("sessioninfo")) install.packages("sessioninfo")
library(DT)
library(skimr)
library(glue)
library(readxl)

# Asegura que las carpetas del proyecto existen (idempotente).
dir.create(here::here("raw"),     showWarnings = FALSE, recursive = TRUE)
dir.create(here::here("midputs"), showWarnings = FALSE, recursive = TRUE)
```

# Adquisición de los datos brutos

## Rutas de archivo según la opción elegida

Cuando `opcion_datos == 1L` intentamos descargar de internet y
guardamos los archivos en `raw/` con el sufijo de fecha
`_YYYYMMDD`. Cuando `opcion_datos == 2L` detectamos el archivo más
reciente dentro de `raw/` usando un patrón sobre el nombre.

```{r resolver-rutas}
# Sufijo de fecha estándar para los archivos descargados.
fecha_sufijo <- format(Sys.Date(), "%Y%m%d")

# URL base del portal de datos abiertos del MEF. La URL exacta del
# CSV puede cambiar; en tal caso el usuario puede actualizarla aquí
# o caer en la rama de lectura local (opción 2).



url_det_inv <- paste0(
  "https://fs.datosabiertos.mef.gob.pe/datastorefiles/",
  "DETALLE_INVERSIONES.csv"
)
url_diccionario <- paste0(
  "https://fs.datosabiertos.mef.gob.pe/datastorefiles/",
  "Detalle_Inversiones_Diccionario.csv"
)
url_esri_puntos <- paste0(
  "https://ws.mineco.gob.pe/server/rest/services/",
  "cartografia_pip_georef_edicion_lectura/MapServer/0"
)

# Helper local: selecciona el archivo con la fecha más reciente a
# partir de un patrón "BASE_YYYYMMDD.ext". Devuelve NULL si no hay.
ruta_mas_reciente <- function(dir, patron) {
  cand <- list.files(dir, pattern = patron, full.names = TRUE)
  if (length(cand) == 0L) return(NULL)
  # Extraer la fecha del nombre y quedarse con el máximo.
  fechas <- stringr::str_extract(cand, "\\d{8}")
  cand[which.max(as.Date(fechas, format = "%Y%m%d"))]
}
```

## Descarga (opción 1) o lectura local (opción 2)

```{r descargar-o-leer-rutas}
if (opcion_datos == 1L) {

  # ---- Descarga del detalle de inversiones ---------------------------------
  ruta_det_inv <- here::here(
    "raw", glue::glue("DETALLE_INVERSIONES_{fecha_sufijo}.csv")
  )
  tryCatch({
    message("Descargando DETALLE_INVERSIONES desde: ", url_det_inv)
    download.file(url_det_inv, ruta_det_inv, mode = "wb")
  }, error = function(e) {
    message("Fallo la descarga del CSV principal: ", conditionMessage(e))
    message("Se intentará leer el más reciente local.")
    ruta_det_inv <<- ruta_mas_reciente(
      here::here("raw"), "^DETALLE_INVERSIONES_\\d{8}\\.csv$"
    )
  })

  # ---- Descarga del diccionario de datos -----------------------------------
  ruta_diccionario <- here::here(
    "raw",
    glue::glue("Detalle_Inversiones_Diccionario_{fecha_sufijo}.csv")
  )
  tryCatch({
    message("Descargando diccionario desde: ", url_diccionario)
    download.file(url_diccionario, ruta_diccionario, mode = "wb")
  }, error = function(e) {
    message("No se pudo descargar el diccionario: ",
            conditionMessage(e))
    ruta_diccionario <<- ruta_mas_reciente(
      here::here("raw"),
      "^Detalle_Inversiones_Diccionario_\\d{8}\\.csv$"
    )
  })

  # ---- Descarga de la capa ESRI de puntos ----------------------------------
  ruta_gpkg <- here::here(
    "raw", glue::glue("df_pu_geoinv_inv_g_{fecha_sufijo}.gpkg")
  )
  tryCatch({
    message("Descargando capa ESRI con esri2sf ...")
    capa_descargada <- esri2sf::esri2sf(url_esri_puntos)
    # Se guarda como gpkg para evitar los warnings de shapefile.
    sf::st_write(capa_descargada, ruta_gpkg, delete_dsn = TRUE)
    rm(capa_descargada); gc()
  }, error = function(e) {
    message("Fallo esri2sf: ", conditionMessage(e))
    ruta_gpkg <<- ruta_mas_reciente(
      here::here("raw"), "^df_pu_geoinv_inv_g.*\\.gpkg$"
    )
  })

} else {

  # Rama 2: usar los archivos locales más recientes en raw/.
  ruta_det_inv <- ruta_mas_reciente(
    here::here("raw"), "^DETALLE_INVERSIONES_\\d{8}\\.csv$"
  )
  ruta_diccionario <- ruta_mas_reciente(
    here::here("raw"),
    "^Detalle_Inversiones_Diccionario_\\d{8}\\.csv$"
  )
  # Para el .gpkg ordenamos por fecha de modificación del archivo,
  # porque el nombre por defecto no trae la fecha (ver plan_0.md).
  gpkg_cands <- list.files(
    here::here("raw"), pattern = "^df_pu_geoinv.*\\.gpkg$",
    full.names = TRUE
  )
  ruta_gpkg <- if (length(gpkg_cands) > 0L) {
    gpkg_cands[which.max(file.info(gpkg_cands)$mtime)]
  } else {
    NULL
  }
}

# Mensaje-resumen al usuario.
cat("Rutas resueltas:\n")
cat(" - df_det_inv         :", ruta_det_inv,     "\n")
cat(" - diccionario        :", ruta_diccionario, "\n")
cat(" - df_pu_geoinv (gpkg):", ruta_gpkg,        "\n")
```

## Lectura eficiente de `df_det_inv`

El CSV de detalle de inversiones pesa cientos de MB y trae ~60
columnas; la mayoría no nos interesan. Con el argumento `select` de
`data.table::fread()` podemos pedir únicamente las columnas
necesarias **desde disco**, evitando el pico de memoria de cargar
todo y luego filtrar.

```{r leer-det-inv}
# Columnas mínimas que necesitamos (32 finales + PROGRAMA ya está).
cols_det_inv <- c(
  "CODIGO_UNICO", "MONTO_VIABLE", "COSTO_ACTUALIZADO", "DES_TIPOLOGIA",
  "NIVEL", "ENTIDAD", "NOMBRE_INVERSION", "ESTADO", "SITUACION",
  "ALTERNATIVA", "FECHA_VIABILIDAD", "PROGRAMA", "SUBPROGRAMA",
  "MARCO", "TIPO_INVERSION", "DES_MODALIDAD", "REGISTRADO_PMI",
  "EXPEDIENTE_TECNICO", "INFORME_CIERRE", "DEVEN_ACUMUL_ANIO_ANT",
  "PIA_ANIO_ACTUAL", "PIM_ANIO_ACTUAL", "SALDO_EJECUTAR",
  "TIENE_F12B", "AVANCE_FISICO", "AVANCE_EJECUCION",
  "IND_IOARR_EMERG", "UBIGEO", "FEC_INI_EJECUCION",
  "FEC_INI_EJEC_FISICA", "NUM_HABITANTES_BENEF", "MONTO_ET_F8"
)

# fread es tolerante: si una columna no existe (porque el dataset
# cambió nombres) emitirá warning pero no romperá la lectura.
df_det_inv <- data.table::fread(
  ruta_det_inv,
  select   = cols_det_inv,
  encoding = "UTF-8"
)

# Forzar CODIGO_UNICO a character — plan_0.md advierte que a veces
# este identificador aparece como numérico en algunas fuentes.
df_det_inv[, CODIGO_UNICO := as.character(CODIGO_UNICO)]

cat("df_det_inv dimensiones:", dim(df_det_inv), "\n")
```

## Lectura del geopackage

```{r leer-gpkg}
df_pu_geoinv_inv_g <- sf::st_read(ruta_gpkg, quiet = FALSE)
cat("df_pu_geoinv_inv_g dimensiones:",
    dim(df_pu_geoinv_inv_g), "\n")
```

## Lectura de la serie de tiempo 2012-2025

Esta base vive siempre en `midputs/` y no se descarga de internet.

```{r leer-grd-12-25}
ruta_grd_12_25 <- here::here("midputs", "grd_2012_2025_t.csv")

cols_grd_12_25 <- c(
  "PRODUCTO_PROYECTO", "PRODUCTO_PROYECTO_NOMBRE",
  "ANIO", "PIA", "PIM", "DEVENGADO"
)

df_grd_2012_25 <- data.table::fread(
  ruta_grd_12_25,
  select   = cols_grd_12_25,
  encoding = "UTF-8"
)

# Normalizar PRODUCTO_PROYECTO a character (misma razón que
# CODIGO_UNICO: llave que debe vincular entre bases).
df_grd_2012_25[, PRODUCTO_PROYECTO := as.character(PRODUCTO_PROYECTO)]

cat("df_grd_2012_25 dimensiones:", dim(df_grd_2012_25), "\n")
```

# Descripción inicial de las bases

Antes de depurar conviene mirar crudamente cada base. Para el lector
que llega nuevo, sugiero fijarse en:

- **Tipo de cada columna** (¿numérico donde debería serlo?).
- **Porcentaje de vacíos** (`NA`) — indica calidad de la fuente.
- **Duplicados en las llaves**: `CODIGO_UNICO`, `COD_UNICO`,
  `PRODUCTO_PROYECTO`. Si hay duplicados, los joins explotan.
- **Rangos sospechosos**: montos negativos, fechas del año 1900, etc.

## `df_det_inv`

```{r describir-det-inv}
dplyr::glimpse(df_det_inv)

# Cuántos proyectos hay por PROGRAMA (top 15) — nos ayuda a
# confirmar que el filtro GRD más abajo no deja la base vacía.
df_det_inv[, .N, by = PROGRAMA][order(-N)][1:15]
```

## `df_pu_geoinv_inv_g`

```{r describir-gpkg}
dplyr::glimpse(df_pu_geoinv_inv_g)

# ¿Cuántos puntos duplicados por COD_UNICO hay? Lo necesitaremos al
# depurar.
df_pu_geoinv_inv_g |>
  sf::st_drop_geometry() |>
  dplyr::count(COD_UNICO, sort = TRUE) |>
  dplyr::filter(n > 1) |>
  dplyr::slice_head(n = 10)
```

## `df_grd_2012_25`

```{r describir-grd-12-25}
dplyr::glimpse(df_grd_2012_25)

# Rango de años presente en la serie.
df_grd_2012_25[, .(anio_min = min(ANIO, na.rm = TRUE),
                   anio_max = max(ANIO, na.rm = TRUE))]
```

# Depuración (limpieza) de cada base

## `df_det_inv` → filtro GRD → `df_det_inv_grd_dp`

Filtramos por `PROGRAMA == "GESTIÓN DE RIESGOS Y EMERGENCIAS"`. Dado
que la tilde puede fallar si la codificación del CSV cambia, usamos
una comparación que tolera variantes normalizando con
`stringi::stri_trans_general`.

```{r filtrar-grd}
programa_objetivo <- "GESTION DE RIESGOS Y EMERGENCIAS"

df_det_inv_grd <- df_det_inv[
  stringi::stri_trans_general(PROGRAMA, "Latin-ASCII") ==
    programa_objetivo
]

cat("Filas GRD:", nrow(df_det_inv_grd),
    " de ", nrow(df_det_inv), "\n")

# Liberar memoria — df_det_inv ya no se usa en el resto del cuaderno.
rm(df_det_inv); invisible(gc())

# df_det_inv_grd_dp es, en este caso, idéntico al subset ya
# filtrado (las columnas finales fueron seleccionadas al leer).
df_det_inv_grd_dp <- df_det_inv_grd
df_det_inv_grd_dp[, CODIGO_UNICO := as.character(CODIGO_UNICO)]
rm(df_det_inv_grd)
```

## [ME QUEDE AQUI]`df_pu_geoinv_inv_g` → `df_pu_geoinv_inv_g_dp`

Nos quedamos con las columnas mínimas, aseguramos un punto por
`COD_UNICO` y aseguramos que la llave esté en character.

```{r depurar-gpkg}
df_pu_geoinv_inv_g_dp <- df_pu_geoinv_inv_g |>
  dplyr::select(COD_UNICO, CODIGO_PRO, LINK_SSI,
                des_servicio, des_tipologia) |>
  # distinct() preserva el componente sf y conserva la primera
  # fila por COD_UNICO. Según el usuario los demás valores son
  # iguales excepto la ubicación, así que es seguro.
  dplyr::distinct(COD_UNICO, .keep_all = TRUE) |>
  dplyr::mutate(COD_UNICO = as.character(COD_UNICO))

cat("Puntos únicos por COD_UNICO:",
    nrow(df_pu_geoinv_inv_g_dp), "\n")

rm(df_pu_geoinv_inv_g); invisible(gc())
```

## Fusión geoespacial → `df_pu_geoinv_inv_g_dpf`

Usamos **left join desde la capa geoespacial** para conservar todos
los puntos y agregarles los atributos tabulares de GRD. Los puntos
que no tienen match se pueden detectar mirando NAs en las columnas
provenientes de `df_det_inv_grd_dp`.

```{r fusionar-geo}
df_pu_geoinv_inv_g_dpf <- df_pu_geoinv_inv_g_dp |>
  dplyr::left_join(
    df_det_inv_grd_dp,
    by = c("COD_UNICO" = "CODIGO_UNICO")
  )

# Diagnóstico: ¿cuántos puntos matchearon con la tabla GRD?
n_con_match <- sum(!is.na(df_pu_geoinv_inv_g_dpf$NOMBRE_INVERSION))
cat("Puntos con match GRD:", n_con_match, "/",
    nrow(df_pu_geoinv_inv_g_dpf), "\n")

# Sanity check: debe seguir siendo un objeto sf.
stopifnot(inherits(df_pu_geoinv_inv_g_dpf, "sf"))
```

## `df_grd_2012_25` → `df_grd_2012_25_dp`

```{r depurar-grd-12-25}
df_grd_2012_25_dp <- df_grd_2012_25[, ..cols_grd_12_25]
df_grd_2012_25_dp[, PRODUCTO_PROYECTO := as.character(PRODUCTO_PROYECTO)]
rm(df_grd_2012_25); invisible(gc())
```

## Fusión temporal → `df_grd_2012_25_dpf`

Para el merge por serie de tiempo descartamos la geometría del lado
geoespacial: ni plotear una serie por año requiere geometría, ni
tiene sentido arrastrar el costo computacional de la clase `sf`.

```{r fusionar-temporal}
df_grd_2012_25_dpf <- df_grd_2012_25_dp |>
  dplyr::left_join(
    sf::st_drop_geometry(df_pu_geoinv_inv_g_dpf),
    by = c("PRODUCTO_PROYECTO" = "COD_UNICO")
  )

cat("df_grd_2012_25_dpf dimensiones:",
    dim(df_grd_2012_25_dpf), "\n")
```

# Análisis exploratorio

## Resumen por variable de las dos bases fusionadas

`skimr::skim()` genera de un tirón: `n_missing`, `complete_rate`,
`mean`, `sd` (varianza = `sd^2`), `p0` (mínimo), `p100` (máximo),
cuartiles y un mini-histograma ASCII. Para la base geoespacial
quitamos primero la geometría.

```{r skim-dpf-geo}
skimr::skim(sf::st_drop_geometry(df_pu_geoinv_inv_g_dpf))
```

```{r skim-dpf-temporal}
skimr::skim(df_grd_2012_25_dpf)
```

## Descripción de una inversión específica

El valor viene del chunk de "Opciones del usuario" al inicio del
cuaderno. Cambia `codigo_inv_foco` ahí arriba para re-ejecutar esta
sección contra otro proyecto.

```{r inversion-foco-input}
cod_foco <- as.character(codigo_inv_foco)
cat("Inversión en foco:", cod_foco, "\n")
```

```{r inversion-foco-ejecutar}
# Fila geoespacial de la inversión focalizada.
fila_foco <- df_pu_geoinv_inv_g_dpf |>
  dplyr::filter(COD_UNICO == cod_foco)

if (nrow(fila_foco) == 0L) {
  message("No se encontró el CODIGO_UNICO ", cod_foco,
          " en la base geoespacial fusionada.")
} else {
  dplyr::glimpse(sf::st_drop_geometry(fila_foco))

  # Serie de tiempo asociada al proyecto (si existe).
  # Se agrupa por ANIO porque el join puede traer varias filas por año
  # (distintos registros de la misma inversión). Sumar PIA/PIM/DEVENGADO
  # es correcto: son montos aditivos dentro del mismo proyecto.
  serie_foco <- df_grd_2012_25_dpf |>
    dplyr::filter(PRODUCTO_PROYECTO == cod_foco) |>
    dplyr::group_by(ANIO) |>
    dplyr::summarise(
      PIA       = sum(PIA,       na.rm = TRUE),
      PIM       = sum(PIM,       na.rm = TRUE),
      DEVENGADO = sum(DEVENGADO, na.rm = TRUE),
      .groups   = "drop"
    ) |>
    dplyr::arrange(ANIO)

  # Acumular widgets HTML; knitr solo captura correctamente el HTML
  # del último valor devuelto por el bloque externo. Colectar ambos
  # en una lista y devolverlos con tagList resuelve el problema de
  # widgets dentro de ramas condicionales anidadas.
  widgets_out <- list()

  if (nrow(serie_foco) > 0L) {
    # Acumular cada métrica a lo largo del tiempo y convertir a formato
    # largo para graficar las tres series en un mismo eje.
    serie_largo <- serie_foco |>
      dplyr::select(ANIO, PIA, PIM, DEVENGADO) |>
      dplyr::mutate(
        dplyr::across(c(PIA, PIM, DEVENGADO), cumsum)
      ) |>
      tidyr::pivot_longer(
        cols      = c(PIA, PIM, DEVENGADO),
        names_to  = "metrica",
        values_to = "valor"
      )

    g <- ggplot2::ggplot(
      serie_largo,
      ggplot2::aes(x = ANIO, y = valor, color = metrica)
    ) +
      ggplot2::geom_line(linewidth = 1) +
      ggplot2::geom_point() +
      ggplot2::scale_y_continuous(labels = scales::label_comma()) +
      ggplot2::labs(
        title = glue::glue("Ejecución acumulada 2012-2025 — {cod_foco}"),
        x = "Año", y = "Soles acumulados"
      ) +
      ggplot2::theme_minimal()

    widgets_out[["grafica"]] <- plotly::ggplotly(g)
  } else {
    message("No hay serie temporal para ", cod_foco)
  }

  # Mini-mapa leaflet centrado en el punto.
  widgets_out[["mapa"]] <- leaflet::leaflet(fila_foco) |>
    leaflet::addTiles() |>
    leaflet::addCircleMarkers(
      radius = 8, color = "red", fillOpacity = 0.8,
      popup = ~glue::glue(
        "<b>{NOMBRE_INVERSION}</b><br>",
        "Tipología: {DES_TIPOLOGIA}<br>",
        "Monto viable: {scales::label_comma()(MONTO_VIABLE)}<br>",
        "Costo actualizado: ",
        "{scales::label_comma()(COSTO_ACTUALIZADO)}"
      )
    )

  # Devolver todos los widgets como una sola pieza HTML.
  htmltools::tagList(widgets_out)
}
```

## Diccionario actualizado

Cargamos el diccionario oficial (si se logró descargar) y lo
cruzamos con las columnas que sobrevivieron en la base
`df_pu_geoinv_inv_g_dpf`. Si el diccionario no está disponible, o
si alguna columna proviene del shapefile ESRI / fue generada en el
procesamiento, redactamos la definición localmente.

```{r diccionario-actualizado}
# Carga del diccionario con tolerancia a errores.
dicc_oficial <- tryCatch({
  if (is.null(ruta_diccionario) || !file.exists(ruta_diccionario)) {
    NULL
  } else {
    data.table::fread(ruta_diccionario, encoding = "UTF-8")
  }
}, error = function(e) {
  message("No se pudo leer el diccionario: ", conditionMessage(e))
  NULL
})

# Definiciones locales para columnas que no están en el diccionario
# oficial (vienen del shapefile ESRI o fueron generadas).
definiciones_locales <- tibble::tribble(
  ~variable,        ~definicion_local,
  "COD_UNICO",      "Código único del proyecto (llave). Viene de la capa ESRI del MEF; equivalente a CODIGO_UNICO.",
  "CODIGO_PRO",     "Código interno del programa presupuestal (capa ESRI).",
  "LINK_SSI",       "URL al expediente del proyecto en el SSI del MEF.",
  "des_servicio",   "Descripción del servicio público asociado (capa ESRI).",
  "des_tipologia",  "Tipología del servicio según la capa ESRI (suele replicar DES_TIPOLOGIA).",
  "geometry",       "Geometría (POINT) en WGS84 con la ubicación del proyecto."
)

vars_finales <- names(df_pu_geoinv_inv_g_dpf)

# Intento de match con el diccionario oficial (cuando existe).
diccionario_final <- tibble::tibble(variable = vars_finales) |>
  dplyr::left_join(
    if (!is.null(dicc_oficial)) {
      # Normalizamos nombres de la primera columna del diccionario:
      # en el CSV del MEF suele ser "Nombre del Campo" o similar.
      tibble::tibble(
        variable    = as.character(dicc_oficial[[1]]),
        definicion  = as.character(dicc_oficial[[2]])
      )
    } else {
      tibble::tibble(variable = character(),
                     definicion = character())
    },
    by = "variable"
  ) |>
  dplyr::left_join(definiciones_locales, by = "variable") |>
  dplyr::mutate(
    definicion = dplyr::coalesce(
      definicion, definicion_local,
      "No está en el diccionario original (revisar)."
    )
  ) |>
  dplyr::select(variable, definicion)

DT::datatable(
  diccionario_final,
  rownames = FALSE,
  options  = list(pageLength = 15, scrollX = TRUE),
  caption  = "Diccionario de variables de df_pu_geoinv_inv_g_dpf"
)
```

## Promedios por `DES_TIPOLOGIA`

```{r tabla-promedios-tipologia}
tabla_tipologia <- df_pu_geoinv_inv_g_dpf |>
  sf::st_drop_geometry() |>
  dplyr::filter(!is.na(DES_TIPOLOGIA)) |>
  dplyr::group_by(DES_TIPOLOGIA) |>
  dplyr::summarise(
    n_proyectos            = dplyr::n(),
    costo_actualizado_prom = mean(COSTO_ACTUALIZADO, na.rm = TRUE),
    monto_viable_prom      = mean(MONTO_VIABLE,      na.rm = TRUE),
    .groups                = "drop"
  ) |>
  dplyr::arrange(dplyr::desc(costo_actualizado_prom))

DT::datatable(
  tabla_tipologia,
  rownames = FALSE,
  options  = list(pageLength = 15, scrollX = TRUE),
  caption  = "Promedios por DES_TIPOLOGIA"
) |>
  DT::formatRound(
    c("costo_actualizado_prom", "monto_viable_prom"),
    digits = 0, mark = ","
  )
```

## Tabla interactiva de crecimientos porcentuales

Calculamos dos columnas:

- `pct_costo_vs_viable` = cambio porcentual de `COSTO_ACTUALIZADO`
  respecto de `MONTO_VIABLE`.
- `pct_pim_vs_pia` = cambio porcentual del `PIM_ANIO_ACTUAL`
  respecto del `PIA_ANIO_ACTUAL`.

> **Nota sobre la semántica.** El pedido original en `plan_0.md`
> dice literalmente "PIA respecto del PIM". En la práctica
> presupuestal el PIA es el inicial y el PIM es el modificado, de
> modo que el crecimiento natural es **PIM sobre PIA**, no al
> revés. Se implementa PIM-vs-PIA; si prefieres la otra convención,
> basta con invertir el signo o intercambiar las columnas en el
> cálculo de `pct_pim_vs_pia`.

```{r tabla-crecimiento}
tabla_crecimiento <- df_pu_geoinv_inv_g_dpf |>
  sf::st_drop_geometry() |>
  dplyr::mutate(
    pct_costo_vs_viable = dplyr::if_else(
      is.finite(MONTO_VIABLE) & MONTO_VIABLE != 0,
      (COSTO_ACTUALIZADO - MONTO_VIABLE) / MONTO_VIABLE * 100,
      NA_real_
    ),
    pct_pim_vs_pia = dplyr::if_else(
      is.finite(PIA_ANIO_ACTUAL) & PIA_ANIO_ACTUAL != 0,
      (PIM_ANIO_ACTUAL - PIA_ANIO_ACTUAL) / PIA_ANIO_ACTUAL * 100,
      NA_real_
    )
  ) |>
  dplyr::select(
    COD_UNICO, NOMBRE_INVERSION, DES_TIPOLOGIA,
    MONTO_VIABLE, COSTO_ACTUALIZADO, pct_costo_vs_viable,
    PIA_ANIO_ACTUAL, PIM_ANIO_ACTUAL, pct_pim_vs_pia
  )

DT::datatable(
  tabla_crecimiento,
  rownames = FALSE,
  filter   = "top",
  # order: columna 5 (COSTO_ACTUALIZADO, índice 0-based = 4) descendente.
  options  = list(
    pageLength = 10,
    scrollX    = FALSE,
    order      = list(list(4L, "desc")),
    # Fuente más pequeña para que las 9 columnas entren sin scroll.
    initComplete = DT::JS(
      "function(settings, json) {",
      "$(this.api().table().node()).css('font-size', '11px');",
      "}"
    )
  ),
  caption  = "Crecimientos porcentuales por proyecto"
) |>
  DT::formatRound(
    c("MONTO_VIABLE", "COSTO_ACTUALIZADO",
      "PIA_ANIO_ACTUAL", "PIM_ANIO_ACTUAL"),
    digits = 0, mark = ","
  ) |>
  DT::formatRound(
    c("pct_costo_vs_viable", "pct_pim_vs_pia"),
    digits = 1
  )
```

# Sugerencias de buenas prácticas

Algunas recomendaciones que notamos durante el armado del cuaderno:

1. **Reproducibilidad con `renv`.** Ya existe un `renv.lock` en el
   proyecto. Usa `renv::restore()` al clonar el repo en vez de
   depender del `if (!require(...))` (que instala en la librería
   del usuario).
2. **Nombres con tildes.** El filtro por `PROGRAMA` puede romperse
   si la fuente cambia la codificación. Aquí normalizamos con
   `stringi::stri_trans_general` para ser tolerantes.
3. **PIA vs PIM.** La dirección del cambio porcentual importa — ver
   nota en la sección anterior.
4. **Llaves como character.** `CODIGO_UNICO`, `COD_UNICO` y
   `PRODUCTO_PROYECTO` viajan siempre como `character` para evitar
   coerciones silenciosas en los joins.
5. **`duckdb` si escalas.** Si en el futuro `df_det_inv` deja de
   caber en memoria, considerar `duckdb` con lectura
   *out-of-memory* en vez de `fread + select`.

# Información de sesión

```{r session-info}
sessioninfo::session_info()
```
